---
title: "Banco de Preguntas Modificadas — Muestreo Complejo"
subtitle: "Diez preguntas: comprensión profunda en muestreo por conglomerados, multietapa y PPS"
author: "Javier Mauricio Sierra"
date: "6 de mayo de 2026"
output:
  html_document:
    template: unbosque_template.html
    toc: true
    toc_float: true
    toc_depth: 3
    code_folding: show
    df_print: kable
  pdf_document:
    toc: true
    toc_depth: 3
    number_sections: false
    latex_engine: xelatex
fontsize: 11pt
---

```{r setup, include=FALSE}
knitr::opts_chunk$set(
  echo = TRUE, message = FALSE, warning = FALSE,
  fig.width = 8.5, fig.height = 4.6, fig.align = "center",
  comment = NA
)

# Paquetes principales
suppressPackageStartupMessages({
  library(dplyr)
  library(tidyr)
  library(ggplot2)
  library(plotly)
  library(survey)
  library(knitr)
  library(scales)
})

# Tema USTA simplificado
theme_usta <- theme_minimal(base_size = 11) +
  theme(
    plot.title       = element_text(face = "bold", size = 12, color = "#001A4D"),
    plot.subtitle    = element_text(size = 10, color = "#475569"),
    panel.grid.minor = element_blank(),
    legend.position  = "right"
  )

usta_colors <- c(navy = "#001A4D", primary = "#3D008D",
                 secondary = "#ED1E79", gold = "#FDB913")

# Helper: plotly en HTML, ggplot estatico en PDF.
#   Permite que cada grafico sea interactivo en el knit HTML
#   sin romper la salida PDF — preserva portabilidad.
plot_smart <- function(g, tooltip = c("x", "y"), ...) {
  if (knitr::is_html_output()) {
    plotly::ggplotly(g, tooltip = tooltip, ...) %>%
      plotly::config(displayModeBar = FALSE)
  } else {
    g
  }
}
```

# Introducción

Este documento reúne **diez preguntas modificadas** del banco de preguntas del
curso de Muestreo. Todas transforman ejercicios de *cálculo rutinario* en
ejercicios de **comprensión profunda**: el estudiante no recalcula —los
outputs y gráficos están dados— sino que **interpreta, decide y defiende**.

Las preguntas cubren cinco familias canónicas de muestreo complejo:

- **Muestreo bietápico** con submuestreo dentro de la PSU (preguntas 9, 11,
  13, 18).
- **Muestreo por conglomerados de una etapa** con razonamiento económico
  sobre cuándo *no* submuestrear (pregunta 10).
- **Muestreo estratificado + cluster** dentro del estrato, con manejo de
  no-respuesta (pregunta 12).
- **PPS-WR Hansen-Hurwitz** con énfasis en la condición de eficiencia
  (proporcionalidad $t_i \propto M_i$) y el tratamiento de outliers
  (preguntas 14, 15, 16).
- **Diseño multietapa pre-computacional** del Censo de 1940 con
  diagnóstico de UPM/USM, ICC diferencial y FPC bajo WR (pregunta 17).

Cada bloque tiene la siguiente estructura:

1. Pregunta original (literal del problema).
2. Datos y outputs pre-computados.
3. Cuatro ítems de respuesta de comprensión profunda.

\newpage

# Pregunta 9 — Muestreo bietápico: biblioteca para fines de seguro

## Pregunta original

Una propietaria con una biblioteca grande necesita estimar el costo de compra y
el valor de reemplazo de su colección para fines de seguro. Tiene $N = 44$
estantes y selecciona $n = 12$ al azar (PSU). Para cada estante seleccionado
cuenta $M_i$ (libros del estante) y elige $m_i = 5$ libros con números
aleatorios entre 1 y $M_i$. Consulta el valor de reemplazo de cada libro
muestreado. Datos: `books.csv`.

- **(a)** Diagramas de caja lado a lado por estante. ¿Las medias parecen
  aproximadamente iguales? ¿Y las varianzas?
- **(b)** Estime el costo total de reemplazo y su error estándar. ¿Cuál es el
  coeficiente de variación estimado?
- **(c)** Estime el costo promedio de reemplazo por libro, junto con el error
  estándar. ¿Cuál es el coeficiente de variación estimado?

## Datos por estante

```{r datos-bib}
biblioteca <- tibble::tribble(
  ~shelf, ~M_i, ~y1,   ~y2,   ~y3,   ~y4,   ~y5,
  3,      32,   21.5,  35.0,  24.7,  29.1,  31.7,
  7,      45,   41.2,  28.6,  37.0,  31.8,  36.9,
  11,     28,   53.0,  31.5,  47.2,  29.6,  52.7,
  15,     51,   29.8,  35.1,  24.9,  41.2,  27.0,
  19,     38,   47.5,  29.8,  31.0,  44.6,  38.1,
  22,     47,   21.4,  29.8,  24.1,  30.7,  26.5,
  26,     35,   56.2,  39.4,  47.1,  31.8,  52.0,
  29,     42,   29.7,  37.5,  41.6,  28.0,  31.7,
  33,     30,   68.4,  42.0,  45.6,  61.7,  42.8,
  36,     49,   21.6,  29.8,  37.4,  29.0,  31.2,
  40,     36,   53.2,  41.0,  29.0,  35.9,  43.4,
  43,     44,   29.0,  37.0,  41.5,  44.6,  35.9
)

bib_resumen <- biblioteca %>%
  rowwise() %>%
  mutate(mean_y = mean(c(y1, y2, y3, y4, y5)),
         sd_y   = sd(c(y1, y2, y3, y4, y5))) %>%
  ungroup() %>%
  mutate(t_hat_i = M_i * mean_y)

kable(bib_resumen, digits = 2,
      caption = "Output 1 — resumen por estante (n = 12, m = 5)")
```

## Output 2 — boxplot lado a lado por estante

```{r boxplot-bib, fig.height=4.4}
bib_long <- biblioteca %>%
  pivot_longer(starts_with("y"), names_to = "book", values_to = "cost") %>%
  mutate(shelf_label = paste0("E-", shelf, "\n(M=", M_i, ")"),
         shelf_label = factor(shelf_label,
                              levels = paste0("E-", biblioteca$shelf,
                                              "\n(M=", biblioteca$M_i, ")")))

g_bib <- ggplot(bib_long, aes(x = shelf_label, y = cost)) +
  geom_boxplot(fill = usta_colors["secondary"], alpha = 0.30,
               color = usta_colors["primary"], outlier.shape = NA) +
  geom_jitter(width = 0.15, color = usta_colors["navy"], size = 1.6,
              alpha = 0.85) +
  labs(x = "Estante (PSU)", y = "Costo de reemplazo ($)",
       title = "Costos de reemplazo por estante",
       subtitle = "12 PSUs, 5 libros muestreados por estante") +
  theme_usta
plot_smart(g_bib, tooltip = c("y"))
```

## Output 3 — estimación con `survey`

```{r survey-bib}
# Construir microdatos a nivel libro
books_micro <- bib_long %>%
  group_by(shelf) %>%
  mutate(book_id = row_number()) %>%
  ungroup() %>%
  mutate(N_shelves = 44L,
         m_i       = 5L,
         weight    = (44 / 12) * (M_i / m_i))

design <- svydesign(
  ids     = ~ shelf + book_id,
  fpc     = ~ N_shelves + M_i,
  weights = ~ weight,
  data    = books_micro
)

(total_est <- svytotal(~ cost, design))
(mean_est  <- svymean (~ cost, design))
cat("CV(t_hat)    =", round(SE(total_est) / coef(total_est), 4), "\n")
cat("CV(ybar_r)   =", round(SE(mean_est)  / coef(mean_est),  4), "\n")
confint(total_est, level = 0.95)
confint(mean_est,  level = 0.95)
```

## Output 4 — descomposición varianza (entre / dentro)

```{r descomp-bib}
N <- 44; n <- 12; m <- 5
sum_t_i <- sum(bib_resumen$t_hat_i)
mean_t  <- sum_t_i / n
s_t2    <- sum((bib_resumen$t_hat_i - mean_t)^2) / (n - 1)
between <- N * (N - n) * s_t2 / n

within_terms <- bib_resumen$M_i * (bib_resumen$M_i - m) *
  bib_resumen$sd_y^2 / m
within <- (N / n) * sum(within_terms)

V_total <- between + within
SE_total <- sqrt(V_total)

tibble::tribble(
  ~Componente,            ~Valor,             ~Porc,
  "Entre estantes",       between,            between / V_total,
  "Dentro de estantes",   within,             within  / V_total,
  "Total V(t_hat)",       V_total,            1
) %>%
  mutate(Valor = round(Valor, 0),
         Porc  = scales::percent(Porc, accuracy = 0.1)) %>%
  kable(caption = "Descomposición de la varianza estimada del total")

cat("ICC implícita rho_a ≈",
    round(between / (V_total + (m - 1) * within), 3), "\n")
```

## Preguntas para responder

> **1. Lectura cualitativa del boxplot (parte (a) — interpretación cualitativa
> de gráficos).**
>
> (i) ¿Las medianas/medias por estante parecen *aproximadamente iguales*?
> Identifique los dos estantes con costo promedio más bajo y los dos con costo
> promedio más alto, y cuantifique la **brecha** entre extremos en
> $\bar y_i$.
>
> (ii) ¿Las amplitudes intercuartílicas son comparables, o algunos estantes
> muestran mayor dispersión? Liste los dos estantes con mayor RIQ y los dos
> con menor RIQ. ¿Hay algún libro que se vea como *outlier* dentro de su
> estante?
>
> (iii) Conecte su lectura con el muestreo bietápico: si las medianas *fueran*
> casi idénticas entre estantes, ¿cómo cambiaría la importancia relativa de
> los componentes **entre-PSU** y **dentro-PSU** de la varianza? ¿Y la
> magnitud de la ICC $\rho_a$? Argumente *sin* calcular fórmulas.

> **2. Lectura del estimador del total (parte (b) — output de software).**
>
> (i) Reporte $\hat t$, $\mathrm{SE}(\hat t)$ y $\mathrm{CV}(\hat t)$ tal como
> aparecen.
>
> (ii) Lea el IC al 95 % del Output 3 y exprese el resultado en una sola frase
> comprensible para la propietaria (en pesos, con interpretación de seguro).
>
> (iii) En el Output 4, ~85 % de la varianza proviene del componente entre
> estantes. Conecte este hecho con el boxplot del Output 2: ¿es coherente con
> lo que observó en el ítem 1? Justifique.
>
> (iv) La propietaria puede aumentar el muestreo en una sola dirección —más
> estantes ($n$) o más libros por estante ($m_i$)—. ¿Cuál de las dos rutas
> reduciría más rápidamente la $\mathrm{SE}(\hat t)$? Justifique apelando a la
> composición de la varianza, no al cálculo.

> **3. Lectura del estimador del promedio por libro (parte (c) — output de
> software).**
>
> (i) Reporte $\bar y_r$, $\mathrm{SE}(\bar y_r)$ y $\mathrm{CV}(\bar y_r)$.
> Escriba la interpretación contextual: «el libro promedio en la biblioteca
> tiene un costo de reemplazo estimado de…».
>
> (ii) Note que el CV del promedio ($\approx 5{,}0~\%$) es *ligeramente mayor*
> que el CV del total ($\approx 4{,}0~\%$). Explique por qué ocurre esto en
> muestreo bietápico con $M_i$ variable: ¿qué fuente adicional de
> incertidumbre introduce el cociente $\hat t / \hat M$ frente a estimar solo
> $\hat t$?
>
> (iii) En el Output 3 también aparece $\hat M = 1\,749$ con $\mathrm{SE}
> \approx 46$. Discuta: si la propietaria conociera con *certeza* el número
> total de libros (por ejemplo, censando los $M_i$ en los 44 estantes), ¿el
> CV del promedio bajaría? ¿En qué dirección y por qué?

> **4. Decisión muestral con presupuesto (de resultados a conclusiones).**
>
> (i) La propietaria quiere reducir la SE del total a la mitad (de $\sim 2521$
> a $\sim 1260$). ¿Aproximadamente cuántos estantes adicionales (manteniendo
> $m_i = 5$) necesitaría, asumiendo que la varianza entre-PSU domina? Use la
> regla $\mathrm{SE} \propto 1/\sqrt n$ sobre el componente dominante.
>
> (ii) Una alternativa: hacer un *censo* de los $M_i$ en los 44 estantes y
> muestrear más libros donde haya mayor variabilidad (PPS o estratificación
> post-hoc). ¿Por qué el muestreo bietápico simple no aprovecha esta
> información?
>
> (iii) La propietaria objeta: «con un CV de 4 %, ya tengo precisión
> suficiente para hablar con la aseguradora». ¿Está usted de acuerdo? ¿Qué
> consideración adicional sobre el *uso* del estimado (prima anual vs.
> cobertura por pérdida total) mediaría su respuesta?

# Pregunta 10 — Conglomerados: auditoría de certificación de asistencia médica

## Pregunta original

Un programa estatal proporciona asistencia médica a hogares de bajos ingresos.
Cada condado certifica la elegibilidad de los hogares; ocasionalmente se
certifica como elegible a personas que no lo son. La **tasa de error de
certificación** de un condado es: (personas erróneamente certificadas) /
(personas que reciben asistencia). Las auditorías muestrean *registros de
hogar*; **cuesta lo mismo evaluar a una persona del hogar que evaluar a todas
las personas del hogar**.

- **(a)** Explique cómo usar muestreo por conglomerados para estimar la tasa
  de error en un condado. ¿Una o dos etapas?
- **(b)** Un condado certificó $N = 1\,572$ hogares. La tasa de error
  histórica por hogar es $\approx 10\,\%$. ¿Cuántos hogares deben muestrearse
  para que el margen de error de la tasa por persona sea menor que $0{,}03$?
  ¿Qué supuestos hizo sobre el CCI ($\rho$)?

## Output 1 — estructura de costos y decisión 1 etapa vs. 2 etapas

```{r costo-aud}
costo_estructura <- tibble::tribble(
  ~Estrategia,                        ~`Costo por hogar`,    ~`Personas auditadas`,
  "MAS de personas",                  "1 unidad / persona",  "n_personas",
  "Bietápico (m = 5 personas/hogar)", "1 unidad / hogar",    "5 · n_hogares",
  "Una etapa (todo el hogar)",        "1 unidad / hogar",    "M̄ · n_hogares"
)
kable(costo_estructura,
      caption = "Estructura de costos: si auditar 1 persona ≈ auditar todas, una etapa domina")
```

> **Implicación económica:** si el costo es fijo por hogar, no hay incentivo a
> submuestrear personas dentro del hogar. Cada hogar visitado entrega $M_i$
> observaciones por el mismo costo.

## Output 2 — calculadora de tamaño muestral

```{r calc-aud}
# Parámetros
p <- 0.10; e <- 0.03; z <- qnorm(0.975); N_h <- 1572

# Tamaño base SRS de personas
n0 <- ceiling(z^2 * p * (1 - p) / e^2)
cat("n0 (SRS de personas) =", n0, "\n")

# Función auxiliar
n_hogares_fpc <- function(M_bar, rho, n0 = 385, N = 1572) {
  deff      <- 1 + (M_bar - 1) * rho
  n_pers    <- ceiling(n0 * deff)
  n_h       <- ceiling(n_pers / M_bar)
  n_fpc     <- ceiling(n_h * N / (n_h + N - 1))
  n_fpc
}
```

## Output 3 — tabla de sensibilidad (con FPC, $N_h = 1\,572$)

```{r tabla-aud}
M_grid   <- c(2, 3, 4, 5)
rho_grid <- c(0.0, 0.1, 0.3, 0.5, 0.7)

tabla <- expand.grid(M_bar = M_grid, rho = rho_grid) %>%
  rowwise() %>%
  mutate(n_h = n_hogares_fpc(M_bar, rho)) %>%
  ungroup() %>%
  pivot_wider(names_from = rho, values_from = n_h,
              names_prefix = "rho=")

kable(tabla,
      caption = "Hogares requeridos según M̄ (filas) y ρ (columnas), con FPC")
```

## Output 4 — sensibilidad de $n$ a $\rho$ por $\bar M$

```{r curvas-aud, fig.height=4.6}
curvas <- expand.grid(
  M_bar = c(2, 3, 4, 5),
  rho   = seq(0, 0.7, by = 0.05)
) %>%
  rowwise() %>%
  mutate(n_h = n_hogares_fpc(M_bar, rho)) %>%
  ungroup() %>%
  mutate(M_bar = factor(M_bar, levels = c(2, 3, 4, 5),
                        labels = paste0("M̄ = ", c(2, 3, 4, 5))))

g_aud <- ggplot(curvas, aes(x = rho, y = n_h, color = M_bar)) +
  geom_line(linewidth = 1) +
  geom_point(size = 2.4) +
  scale_color_manual(values = unname(usta_colors)) +
  labs(x = "rho (CCI)",
       y = "Hogares requeridos (con FPC)",
       color = NULL,
       title = "Sensibilidad del tamaño muestral a la CCI",
       subtitle = "Cada curva: un tamaño promedio de hogar M_bar") +
  theme_usta
plot_smart(g_aud, tooltip = c("x", "y", "colour"))
```

## Preguntas para responder

> **1. Decisión 1 etapa vs. 2 etapas con argumento económico (parte (a)).**
>
> (i) Articule en una frase la regla operativa que se deriva de la estructura
> de costos «$\text{costo}(1\text{ persona}) \approx
> \text{costo}(\text{todo el hogar})$»: ¿qué muestreo es óptimo y por qué?
>
> (ii) Compare la *cantidad de información* que entregan, para el mismo
> presupuesto $B$, un diseño de una etapa (todo el hogar) vs. uno de dos
> etapas con $m = 5$ personas/hogar, asumiendo $\bar M = 3$. ¿Cuál entrega
> más observaciones?
>
> (iii) Mencione una situación realista donde, a pesar del costo fijo por
> hogar, sí convenga submuestrear (límites cognitivos del auditor, fatiga,
> calidad del dato). ¿Cómo cambiaría su recomendación?

> **2. Lectura de la tabla de sensibilidad y elección de $n$ (parte (b)).**
>
> (i) Identifique el caso SRS «de personas» ($\rho = 0$, DEFF = 1): ¿coincide
> con $n_0 = 385$ *personas* en cualquiera de las celdas? Explique por qué la
> columna $\rho = 0$ reporta menos de 385 *hogares*.
>
> (ii) ¿Cuántos hogares debe muestrear el condado bajo el supuesto «pizarra»
> $\bar M = 3$, $\rho = 0{,}3$? Repórtelo y discuta si es operativamente
> factible (sobre 1 572 hogares certificados).
>
> (iii) En el Output 4 observe la *pendiente* con la que crece $n$ a medida
> que aumenta $\rho$. ¿La sensibilidad a $\rho$ es **mayor** para hogares
> grandes ($\bar M = 5$) o pequeños ($\bar M = 2$)? Justifique apelando a la
> fórmula $\mathrm{DEFF} = 1 + (\bar M - 1)\rho$.
>
> (iv) Las curvas de $\bar M = 2$ y $\bar M = 5$ *se cruzan* alrededor de
> $\rho = 0{,}5$–$0{,}7$. Antes del cruce, hogares grandes requieren *menos*
> hogares; después del cruce, *más*. Explique geométricamente este fenómeno.

> **3. Defensa del supuesto sobre $\rho$ (de resultados a conclusiones).**
>
> (i) Argumente, con razonamiento sustantivo, por qué $\rho$ para «error de
> certificación» entre personas del mismo hogar debería ser **positivo y no
> trivial** (típicamente $0{,}3$–$0{,}7$).
>
> (ii) Si la auditoría documentara los *mismos datos* de elegibilidad para
> todos los miembros del hogar (caso extremo: $\rho \to 1$), ¿cuál es la
> información efectiva que aporta una persona adicional dentro del hogar?
>
> (iii) Recomiende un valor *conservador* de $\rho$ y reporte el
> $n_{\text{hogares}}$ correspondiente leído del Output 3.

> **4. Análisis ex-post y ajuste del diseño.**
>
> (i) Suponga que se ejecuta la auditoría con $n = 183$ hogares y, al estimar
> $\hat\rho$ ex-post, resulta $\hat\rho \approx 0{,}55$. ¿Cuál habría sido el
> $n$ requerido? ¿La SE realizada estará por *encima* o por *debajo* del
> objetivo?
>
> (ii) Recomiende dos acciones correctivas: (a) aumentar la muestra en una
> segunda ola, (b) reportar el IC empírico (más amplio). ¿Cuál prefiere si el
> resultado se va a usar para imponer multas administrativas?
>
> (iii) Articule el principio: la *elección del $\rho$ supuesto* es una
> decisión de gestión de riesgo, no un detalle técnico.


# Pregunta 11 — Bietápico + diseño con presupuesto: tabaquismo en preparatorias

## Pregunta original

MAS de $n = 4$ preparatorias de $N = 29$ en una región. En cada escuela se
cuenta el total de alumnas y se entrevista a una submuestra:

```{r tabla-tab-orig}
tabaquismo <- tibble::tribble(
  ~Escuela, ~Total, ~M_i, ~m_i, ~Fumadoras,
  1, 1471, 792, 25, 10,
  2,  890, 447, 15,  3,
  3, 1021, 511, 20,  6,
  4, 1587, 800, 40, 27
)
kable(tabaquismo, caption = "Datos originales (Lohr, ejercicio del Cap. 5)")
```

- **(a)** Estime el porcentaje de alumnas fumadoras en la región e IC al 95 %.
- **(b)** Estime el total de alumnas fumadoras en la región e IC al 95 %.
- **(c)** Para una nueva región con $N = 35$ preparatorias, asumiendo CME y CMD
  similares, calcule $R_a^2$ con esta muestra y diseñe una muestra por
  conglomerados. Costo: 50 h/escuela + 0,5 h/entrevista. Presupuesto:
  $\le 300$ h.

## Output 1 — estimadores con `survey`

```{r survey-tab}
# Reconstruir microdatos a nivel alumna
set.seed(2026)
tab_micro <- tabaquismo %>%
  rowwise() %>%
  mutate(smoker = list(c(rep(1L, Fumadoras),
                         rep(0L, m_i - Fumadoras)))) %>%
  ungroup() %>%
  select(Escuela, M_i, m_i, smoker) %>%
  unnest(smoker) %>%
  group_by(Escuela) %>%
  mutate(student_id = row_number()) %>%
  ungroup() %>%
  mutate(N_schools = 29L,
         weight    = (29 / 4) * (M_i / m_i))

design_tab <- svydesign(
  ids     = ~ Escuela + student_id,
  fpc     = ~ N_schools + M_i,
  weights = ~ weight,
  data    = tab_micro
)

(prop_est  <- svymean (~ smoker, design_tab))
(total_est <- svytotal(~ smoker, design_tab))
confint(prop_est,  level = 0.95)
confint(total_est, level = 0.95)
```

## Output 2 — descomposición ANOVA y $R_a^2$

```{r anova-tab}
# CME y CMD usando alumnas
ybar_global <- with(tabaquismo, sum(Fumadoras) / sum(m_i))
SCE <- with(tabaquismo, sum(m_i * (Fumadoras / m_i - ybar_global)^2))
SCD <- with(tabaquismo, sum(m_i * (Fumadoras / m_i) *
                              (1 - Fumadoras / m_i)))
gl_E <- nrow(tabaquismo) - 1
gl_D <- sum(tabaquismo$m_i) - nrow(tabaquismo)
CME <- SCE / gl_E
CMD <- SCD / gl_D
CMT <- (SCE + SCD) / (gl_E + gl_D)
R_a2 <- 1 - CMD / CMT

tibble::tribble(
  ~Cantidad,   ~Valor,
  "SCE",       SCE,
  "SCD",       SCD,
  "SCT",       SCE + SCD,
  "CME",       CME,
  "CMD",       CMD,
  "CMT",       CMT,
  "R²_a",      R_a2
) %>%
  mutate(Valor = round(Valor, 4)) %>%
  kable(caption = "Descomposición ANOVA y R²_a")
```

## Output 3 — frontera presupuestal y SE estimada

```{r frontera-tab, fig.height=4.4}
S2  <- ybar_global * (1 - ybar_global)   # ≈ 0.245 (varianza poblacional)
rho <- 0.112                              # CCI estimada
N   <- 35

frontera <- tibble(
  n = c(2, 3, 4, 5),
  m = c(200, 100, 50, 20)
) %>%
  mutate(
    DEFF  = 1 + (m - 1) * rho,
    SE_p  = sqrt(S2 * DEFF / (n * m) * (1 - n / N))
  )

# Óptimo continuo
m_opt <- sqrt(50 * (1 - rho) / (0.5 * rho))
n_opt <- 300 / (50 + 0.5 * m_opt)
SE_opt <- sqrt(S2 * (1 + (m_opt - 1) * rho) /
                 (n_opt * m_opt) * (1 - n_opt / N))

kable(frontera, digits = 3,
      caption = "Combinaciones discretas que agotan B = 300 h")
cat(sprintf("Óptimo continuo: m* = %.2f, n* = %.2f, SE ≈ %.3f\n",
            m_opt, n_opt, SE_opt))

g_tab <- ggplot(frontera, aes(x = n, y = SE_p)) +
  geom_line(color = usta_colors["primary"], linewidth = 1) +
  geom_point(aes(text = paste0("(n=", n, ", m=", m, ")<br>SE = ",
                               round(SE_p, 4))),
             color = usta_colors["secondary"], size = 4) +
  geom_text(aes(label = paste0("m=", m)), vjust = -1, size = 3.6) +
  annotate("point", x = n_opt, y = SE_opt,
           shape = 8, size = 5, color = usta_colors["gold"]) +
  annotate("text", x = n_opt, y = SE_opt - 0.005,
           label = "optimo continuo (n*=4.68, m*=28)",
           size = 3.4, color = "#92400E") +
  coord_cartesian(ylim = c(0.06, 0.13), xlim = c(1.5, 5.5)) +
  labs(x = "n (escuelas muestreadas)", y = "SE estimada de p_hat",
       title = "SE estimada sobre la frontera B = 300 h",
       subtitle = "Cada punto: una asignacion discreta factible") +
  theme_usta
plot_smart(g_tab, tooltip = c("text"))
```

## Preguntas para responder

> **1. Lectura de la proporción y su IC (parte (a)).**
>
> (i) Reporte $\hat p$, $\mathrm{SE}(\hat p)$ y el IC al 95 %.
>
> (ii) El IC es *extraordinariamente amplio* ($\sim 39$ puntos porcentuales).
> Identifique cuál es la observación dominante en la varianza entre-PSU: ¿qué
> $\bar y_i$ se desvía más del promedio (0,46)? ¿Qué pasaría con el IC si la
> Escuela 4 hubiera reportado $\bar y_4 \approx 0{,}30$ en lugar de
> $0{,}675$?
>
> (iii) Con solo $n = 4$ PSUs, los cuantiles de $t_{n-1}$ (3 gl) son
> agresivos. ¿En qué dirección cambiaría el IC al usar $t_3$ en lugar de
> $z_{0{,}975}$?

> **2. Lectura del total y conexión con $\hat M$ (parte (b)).**
>
> (i) Reporte $\hat t$, $\mathrm{SE}(\hat t)$ y el IC al 95 %. Tradúzcalo a
> una frase para un funcionario de salud pública.
>
> (ii) Note que $\hat M = 18\,488$ tiene $\mathrm{SE} \approx 1\,023$. ¿Es más
> útil reportar el *total absoluto* o la *proporción* para una intervención
> de salud pública?
>
> (iii) Las cotas del IC del total son $(2628, 13314)$. ¿Por qué ese rango es
> *aritméticamente coherente* —pero no idéntico— al IC de la proporción
> $(23{,}7~\%, 62{,}5~\%)$ multiplicado por $\hat M$? Verifique al
> multiplicar.

> **3. Cálculo e interpretación de $R_a^2$ (parte (c)).**
>
> (i) Reporte $R_a^2$. ¿Qué fracción de la varianza total se explica por
> *diferencias entre escuelas*?
>
> (ii) CME ($= 1{,}155$) es ~5,2 veces CMD ($= 0{,}2227$). ¿Esto indica que
> el diseño por conglomerados *perjudica* la precisión respecto a un MAS de
> personas?
>
> (iii) Si la nueva región tiene un CCI *diferente* (digamos $R_a^2 \approx
> 0{,}30$), ¿qué pasaría con el $m^*$ óptimo del Output 3? Calcule
> *cualitativamente* la dirección.

> **4. Decisión de diseño con presupuesto (de resultados a conclusiones).**
>
> (i) El óptimo continuo es $(n^*, m^*) = (4{,}68,\ 28{,}16)$. Las opciones
> *discretas* que agotan el presupuesto son $(n=4, m=50)$ y $(n=5, m=20)$.
> ¿Cuál recomienda? Lea las SE del Output 3 y justifique.
>
> (ii) Argumente por qué la opción $(n=2, m=200)$, aunque entrega 4× más
> entrevistas, tiene SE $\sim 43~\%$ peor. Conecte con el principio: «en
> cluster con $\rho$ alto, lo que reduce la varianza es muestrear más PSUs,
> no más SSUs».
>
> (iii) Defienda una recomendación final ante la investigadora: $(n, m) =
> (\square, \square)$, justificación en 2-3 líneas que combine SE y robustez
> ante rechazo de una escuela.
>
> (iv) Una alternativa: aceptar excederse en 20 h (presupuesto = 320 h) para
> usar $(n=5, m=28)$. ¿Qué SE aproximada se gana? ¿Es defendible la
> sobre-ejecución del 7 % por una mejora marginal?


# Pregunta 12 — Cluster estratificado: carga horaria docente (Maricopa, Gnap 1995)

## Pregunta original

Encuesta sobre la carga laboral docente en distritos públicos del condado de
Maricopa. Estratificación por tamaño del distrito; el **estrato grande**
($N = 245$ escuelas, distritos con $> 5\,000$ estudiantes) tuvo $n = 23$
escuelas participantes. Se pidió a *todos* los maestros de las escuelas
seleccionadas que respondieran, pero hubo no-respuesta. Datos: `teachers.csv` y
`teachmi.csv` (contiene `popteach` $= M_i$).

- **(a)** ¿Por qué cluster es mejor que MAS aquí (costo, facilidad,
  confidencialidad)? Desventajas.
- **(b)** Media y SD de `hrwork` por escuela. Graficar medias y SDs. ¿Más
  variación dentro o entre? Manejo de $-9$.
- **(c)** Scatter SD vs. media por escuela. ¿Hay relación?
- **(d)** Estime la media de `hrwork` en el estrato grande con SE.

## Datos resumidos por escuela

```{r datos-mar}
maricopa <- tibble::tribble(
  ~school, ~M_i, ~m_i, ~ybar, ~sd_y,
  1,  25, 22, 32.4, 5.8,
  2,  18, 16, 35.7, 6.4,
  3,  32, 28, 31.2, 4.9,
  4,  41, 36, 33.8, 5.7,
  5,  22, 20, 36.5, 7.2,
  6,  19, 17, 30.4, 4.5,
  7,  28, 24, 34.1, 6.0,
  8,  35, 31, 32.8, 5.3,
  9,  24, 21, 35.3, 6.7,
  10, 30, 27, 33.5, 5.5,
  11, 16, 14, 31.8, 5.0,
  12, 38, 33, 34.6, 6.2,
  13, 26, 23, 32.1, 4.8,
  14, 33, 29, 35.9, 7.1,
  15, 21, 19, 33.0, 5.6,
  16, 29, 25, 31.5, 4.7,
  17, 36, 31, 34.2, 6.0,
  18, 23, 20, 33.7, 5.4,
  19, 27, 24, 32.6, 5.1,
  20, 31, 27, 34.8, 6.5,
  21, 20, 18, 32.9, 5.2,
  22, 34, 30, 33.4, 5.9,
  23, 39, 34, 35.0, 6.8
)

cat("Total maestros (M_i):           ", sum(maricopa$M_i), "\n")
cat("Total respondientes (m_i):      ", sum(maricopa$m_i), "\n")
cat("Tasa de respuesta global:       ",
    round(sum(maricopa$m_i) / sum(maricopa$M_i), 3), "\n")
```

## Output 1 — descomposición ANOVA y CCI implícita

```{r anova-mar}
ybar_glob <- with(maricopa, sum(m_i * ybar) / sum(m_i))
SCE       <- with(maricopa, sum(m_i * (ybar - ybar_glob)^2))
SCD       <- with(maricopa, sum((m_i - 1) * sd_y^2))
n_PSU     <- nrow(maricopa)
gl_E      <- n_PSU - 1
gl_D      <- sum(maricopa$m_i) - n_PSU
CME       <- SCE / gl_E
CMD       <- SCD / gl_D
CMT       <- (SCE + SCD) / (gl_E + gl_D)
R_a2      <- 1 - CMD / CMT
mbar      <- mean(maricopa$m_i)
rho_a     <- (CME - CMD) / (CME + (mbar - 1) * CMD)
DEFF      <- 1 + (mbar - 1) * rho_a
n_eff     <- sum(maricopa$m_i) / DEFF

cat(sprintf("CME = %.3f, CMD = %.3f, CMT = %.3f\n", CME, CMD, CMT))
cat(sprintf("R²_a = %.4f, ρ_a = %.4f, DEFF = %.3f\n", R_a2, rho_a, DEFF))
cat(sprintf("Tamaño efectivo n_eff = %.0f (de %d respondientes)\n",
            n_eff, sum(maricopa$m_i)))
```

## Output 2 — medias por escuela ordenadas con barras de error

```{r medias-mar, fig.height=4.4}
mar_plot <- maricopa %>%
  arrange(ybar) %>%
  mutate(orden    = row_number(),
         se_intra = sd_y / sqrt(m_i),
         lo       = ybar - 1.96 * se_intra,
         hi       = ybar + 1.96 * se_intra,
         label    = paste0("E-", school))

g_mar1 <- ggplot(mar_plot, aes(x = orden, y = ybar,
                                text = paste0(label, "<br>media = ",
                                              round(ybar, 2),
                                              "<br>IC = (",
                                              round(lo, 2), ", ",
                                              round(hi, 2), ")"))) +
  geom_hline(yintercept = ybar_glob, linetype = "dashed",
             color = usta_colors["navy"], linewidth = 0.6) +
  geom_errorbar(aes(ymin = lo, ymax = hi),
                width = 0.25, color = usta_colors["primary"]) +
  geom_point(size = 2.6, color = usta_colors["secondary"]) +
  scale_x_continuous(breaks = mar_plot$orden,
                     labels = mar_plot$label) +
  labs(x = "Escuela (orden ascendente por media)",
       y = "Media de hrwork (h/sem)",
       title = "Medias por escuela con IC 95 % aproximado intra-escuela",
       subtitle = sprintf("Linea: media global = %.2f h/sem", ybar_glob)) +
  theme_usta +
  theme(axis.text.x = element_text(angle = 45, hjust = 1, size = 8))
plot_smart(g_mar1, tooltip = c("text"))
```

## Output 3 — scatter SD vs. media por escuela

```{r scatter-mar, fig.height=4.4}
fit <- lm(sd_y ~ ybar, data = maricopa)
slope <- coef(fit)[2]
r_pearson <- cor(maricopa$ybar, maricopa$sd_y)

g_mar2 <- ggplot(maricopa, aes(x = ybar, y = sd_y,
                                text = paste0("E-", school,
                                              "<br>media = ", round(ybar, 2),
                                              "<br>SD = ", round(sd_y, 2)))) +
  geom_smooth(method = "lm", se = FALSE,
              color = usta_colors["secondary"], linetype = "dotted",
              aes(text = NULL)) +
  geom_point(size = 3, color = usta_colors["primary"]) +
  labs(x = "Media de hrwork por escuela (h/sem)",
       y = "SD de hrwork por escuela (h/sem)",
       title = "Relacion SD vs. media por escuela",
       subtitle = sprintf("Pendiente beta = %.3f, correlacion r = %.3f",
                          slope, r_pearson)) +
  theme_usta
plot_smart(g_mar2, tooltip = c("text"))
```

## Output 4 — estimación de la media del estrato

```{r est-mar}
# Estimador de cociente
N_stra <- 245; n_stra <- 23
sum_t  <- sum(maricopa$M_i * maricopa$ybar)
sum_M  <- sum(maricopa$M_i)
ybar_r <- sum_t / sum_M

# Componentes de varianza (formulación bietápica)
s_r2 <- with(maricopa, sum((M_i * ybar - ybar_r * M_i)^2)) / (n_stra - 1)
between <- N_stra * (N_stra - n_stra) * s_r2 / n_stra
within  <- (N_stra / n_stra) *
  with(maricopa, sum(M_i * (M_i - m_i) * sd_y^2 / m_i))
M_hat   <- N_stra / n_stra * sum_M

V_ybar <- (between + within) / M_hat^2
SE_ybar <- sqrt(V_ybar)

cat(sprintf("Estimador de la media estrato grande: ybar_r = %.2f h/sem\n",
            ybar_r))
cat(sprintf("SE(ybar_r) = %.3f h/sem\n", SE_ybar))
cat(sprintf("IC 95 %%: (%.2f, %.2f)\n",
            ybar_r - 1.96 * SE_ybar, ybar_r + 1.96 * SE_ybar))
cat(sprintf("Comparación: SE bajo MAS sería sqrt(CMT/n_total) = %.3f\n",
            sqrt(CMT / sum(maricopa$m_i))))
```

## Preguntas para responder

> **1. Argumentar cluster vs. MAS (parte (a)).**
>
> (i) Articule en una frase para cada caso por qué *cluster* domina a MAS:
> **(α)** costo de campo (245 escuelas dispersas vs. 23 visitas), **(β)**
> obtención del marco muestral, **(γ)** confidencialidad.
>
> (ii) Liste *dos desventajas* concretas que el Output 1 cuantifica:
> $\mathrm{DEFF} \approx 1{,}61$ y tamaño efectivo de 354 en lugar de 569.
> «Equivale a haber hecho una MAS de $\square$ maestros».
>
> (iii) Mencione una *desventaja no estadística*: si una escuela rechaza
> participar (no-respuesta a nivel UPM), ¿qué fracción del estrato
> perderíamos?

> **2. Lectura del Output 2 — variación entre vs. dentro (parte (b)).**
>
> (i) ¿Las medias por escuela están *concentradas* alrededor de 33,6 o muy
> *dispersas*? Reporte el rango aproximado y compárelo con el ancho típico de
> las barras de error.
>
> (ii) Conecte con el Output 1: $R_a^2 = 0{,}025$ y $\rho_a = 0{,}026$ —solo
> el 2,5 % de la variación total es entre escuelas. ¿Es coherente con el
> gráfico?
>
> (iii) Sobre el manejo de los $-9$: ¿es defendible eliminarlos? Discuta el
> sesgo: ¿sería *razonable* que los maestros con mayor carga horaria sean
> los que *no responden*?

> **3. Lectura del Output 3 — relación SD vs. media (parte (c)).**
>
> (i) Describa la relación: ¿positiva, negativa o ausente? Reporte: «en
> escuelas con cargas horarias *mayores*, la *variabilidad* entre maestros es
> $\square$».
>
> (ii) Articule una hipótesis sustantiva del por qué.
>
> (iii) **Implicación estadística:** el supuesto de homocedasticidad falla.
> ¿Qué método de SE es *robusto* a la heteroscedasticidad?

> **4. Lectura del estimador final y reporte (parte (d)).**
>
> (i) Reporte $\hat{\bar y}_{hrwork}$, $\mathrm{SE}$ y el IC al 95 %.
> Tradúzcalo a una frase para el sindicato de maestros.
>
> (ii) Conecte con el DEFF $\approx 1{,}61$: ¿la SE $= 0{,}32$ es *más
> grande* que la que se obtendría con MAS? Cuantifique cuál sería la SE bajo
> MAS y compárela con 0,32.
>
> (iii) **Decisión de reporte.** El sindicato pide afirmar «los maestros
> trabajan más de 32 horas a la semana». Use el IC: ¿es defensable? ¿Y «más
> de 33 horas»?
>
> (iv) **Estrato grande dentro del diseño completo.** Para reportar a nivel
> de condado se requiere combinar con el estrato pequeño. ¿Qué información
> necesita el lector antes de extrapolar?

# Pregunta 13 — Bietápico: encuesta post-campaña de inmunización contra sarampión

## Pregunta original

Tras una campaña de inmunización contra sarampión, en $N = 46$ escuelas del
área quedaron 9 962 niños no inmunizados. En la encuesta de seguimiento se
seleccionaron $n = 10$ escuelas al azar; en cada escuela seleccionada se
sub-muestrearon $M_i$ niños no inmunizados y se enviaron cuestionarios a sus
padres. $m_i$ = padres respondientes (con `returnf = 9` tratado como *no
respondido*). Datos en `measles.csv`.

- **(a)** Estime el % de padres que devolvieron el formulario *por escuela*.
- **(b)** Construya el peso muestral $w_{ij}$ usando $m_i$ como respondientes.
- **(c)** Estime el % global con IC al 95 %.
- **(d)** Compare con el análisis MAS-naive. Calcule
  $\hat V_{\text{cluster}} / \hat V_{\text{MAS}}$. ¿Cuál es el efecto del
  cluster?

## Datos por escuela y construcción del peso

```{r datos-sar}
sarampion <- tibble::tribble(
  ~school, ~M_i, ~m_i, ~returnf,
  1,  156,  78,  52,
  2,  247, 142, 102,
  3,  178,  95,  71,
  4,  320, 175, 142,
  5,  198, 105,  71,
  6,  145,  88,  70,
  7,  285, 152, 111,
  8,  213, 124,  87,
  9,  168,  90,  68,
  10, 250, 138,  98
) %>%
  mutate(p_hat_i = returnf / m_i,
         w_ij    = (46 / 10) * (M_i / m_i))

kable(sarampion, digits = 3,
      caption = "Output 1 — tabla por escuela con $\\hat p_i$ y peso $w_{ij}$")

cat(sprintf("Suma M_i = %d (sub-muestra), suma m_i = %d (respondientes)\n",
            sum(sarampion$M_i), sum(sarampion$m_i)))
cat(sprintf("Σ w_ij × m_i ≈ %.0f (debe aproximar la población 9 962)\n",
            sum(sarampion$w_ij * sarampion$m_i)))
```

## Output 2 — proporciones por escuela con IC 95 %

```{r prop-sar, fig.height=4.4}
sar_plot <- sarampion %>%
  mutate(se_i = sqrt(p_hat_i * (1 - p_hat_i) / m_i),
         lo   = p_hat_i - 1.96 * se_i,
         hi   = p_hat_i + 1.96 * se_i)

p_global <- sum(sarampion$M_i * sarampion$p_hat_i) / sum(sarampion$M_i)

g_sar <- ggplot(sar_plot, aes(x = school, y = p_hat_i,
                               text = paste0("Escuela ", school,
                                             "<br>p_hat = ",
                                             round(100 * p_hat_i, 1), "%",
                                             "<br>m_i = ", m_i,
                                             "<br>IC = (",
                                             round(100 * lo, 1), "%, ",
                                             round(100 * hi, 1), "%)"))) +
  geom_hline(yintercept = p_global, linetype = "dashed",
             color = usta_colors["navy"], linewidth = 0.6) +
  geom_errorbar(aes(ymin = lo, ymax = hi), width = 0.25,
                color = usta_colors["primary"]) +
  geom_point(size = 3, color = usta_colors["secondary"]) +
  scale_x_continuous(breaks = 1:10) +
  scale_y_continuous(labels = scales::percent_format(accuracy = 1)) +
  labs(x = "Escuela", y = "Proporcion de devolucion (returnf = 1)",
       title = "Proporcion de devolucion por escuela",
       subtitle = sprintf("Linea: media global ponderada = %.1f %%",
                          100 * p_global)) +
  theme_usta
plot_smart(g_sar, tooltip = c("text"))
```

## Output 3 — análisis cluster vs. MAS-naive

```{r cluster-vs-srs}
# Microdatos
set.seed(2026)
sar_micro <- sarampion %>%
  rowwise() %>%
  mutate(returnf01 = list(c(rep(1L, returnf),
                            rep(0L, m_i - returnf)))) %>%
  ungroup() %>%
  select(school, M_i, m_i, w_ij, returnf01) %>%
  unnest(returnf01) %>%
  group_by(school) %>%
  mutate(child_id = row_number()) %>%
  ungroup() %>%
  mutate(N_schools = 46L)

# Diseño cluster
design_cl <- svydesign(
  ids     = ~ school + child_id,
  fpc     = ~ N_schools + M_i,
  weights = ~ w_ij,
  data    = sar_micro
)

# Diseño MAS-naive
design_srs <- svydesign(ids = ~ 1, data = sar_micro)

m_cl  <- svymean(~ returnf01, design_cl)
m_srs <- svymean(~ returnf01, design_srs)

V_cl  <- vcov(m_cl)[1, 1]
V_srs <- vcov(m_srs)[1, 1]
DEFF  <- V_cl / V_srs
n_eff <- nrow(sar_micro) / DEFF

cat("--- CLUSTER ---\n");      print(m_cl);  print(confint(m_cl))
cat("\n--- MAS-naive ---\n");  print(m_srs); print(confint(m_srs))
cat(sprintf("\nDEFF = V_cl / V_srs = %.4f / %.4f = %.3f\n",
            V_cl, V_srs, DEFF))
cat(sprintf("SE_cl / SE_srs       = %.3f\n", sqrt(DEFF)))
cat(sprintf("n_eff                = %d / %.3f = %.0f\n",
            nrow(sar_micro), DEFF, n_eff))
```

## Preguntas para responder

> **1. Lectura de la columna $\hat p_i$ por escuela (parte (a)).**
>
> (i) Identifique las dos escuelas con menor $\hat p_i$ y las dos con mayor
> $\hat p_i$. Reporte el rango y compare con el ancho de las barras de error.
>
> (ii) ¿Las barras de error de las escuelas extremas *se solapan* con la
> media global $\hat p = 0{,}734$? ¿Es plausible que las diferencias entre
> escuelas sean azar muestral?
>
> (iii) **Sobre el código «9»:** ¿es defendible tratar `returnf = 9` (sin
> respuesta) como *no devuelto*? Si los padres más comprometidos son los que
> responden cualquier cosa, ¿la decisión *infla* o *desinfla* $\hat p$?

> **2. Construcción del peso muestral (parte (b)).**
>
> (i) Recite la fórmula: $w_{ij} = (N/n)(M_i/m_i) = (46/10)(M_i/m_i)$.
> Identifique la escuela con peso *más alto* y la de peso *más bajo* y
> explique cuál factor es responsable.
>
> (ii) Verifique que $\sum w_{ij}$ reproduce aproximadamente $\hat M
> = 9\,936$. ¿Por qué no es exactamente 9 962?
>
> (iii) Articule cuál sería el peso bajo MAS de niños individuales (sin
> cluster) y cuál bajo cluster *de una etapa* (todos los $M_i$ responden).

> **3. Estimación e IC global (parte (c)).**
>
> (i) Reporte $\hat p$, $\mathrm{SE}(\hat p)$ y el IC al 95 %. Tradúzcalo a
> una frase para la autoridad sanitaria.
>
> (ii) La $\hat p$ ponderada (Output 3) es 0,7339 y la *no ponderada* (Output
> 1) es 0,7346. ¿Por qué convergen, qué propiedad de los pesos lo explica?
>
> (iii) **Decisión política:** la autoridad considera «exitosa» una campaña
> con devolución $\ge 70~\%$. ¿Se puede afirmar con 95 % de confianza? ¿Y
> «exitosa» con umbral de 75 %?

> **4. Comparación con MAS-naive y efecto del cluster (parte (d)).**
>
> (i) Reporte la razón $\hat V_{\text{cluster}} / \hat V_{\text{MAS-naive}}$
> (es el DEFF). «La variabilidad del estimador cluster es $\square~\%$ mayor
> que la MAS de igual $n_{\text{total}}$».
>
> (ii) **Importancia del DEFF:** $\approx 1{,}28$. Si las escuelas hubieran
> tenido $\hat p_i$ mucho más dispersas (30 % a 95 %), ¿en qué dirección
> cambiaría?
>
> (iii) **Riesgo del análisis MAS-naive:** ¿qué afirmación falsa
> *defendible bajo MAS* podría volverse *indefendible bajo cluster*?
>
> (iv) **Implicación para diseños futuros:** con $n_{\text{eff}} = 925$ vs.
> 1 187 respondientes, ¿en qué condiciones es defendible aceptar el DEFF
> $\approx 1{,}28$ por la simplicidad operativa?

# Pregunta 14 — Hansen-Hurwitz exhaustivo: condados de Arizona

## Pregunta original

`azcounties.csv` contiene datos de los $N = 13$ condados de Arizona del estrato
pequeño y mediano (excluyendo Maricopa y Pima, que se tratan como estrato
propio). Para cada condado se conoce la población $M_i$ y el número de unidades
de vivienda $t_i$. Asumiendo $M_i$ conocido, se desea estimar el total
$t = \sum_{i=1}^{13} t_i$ a partir de una muestra de condados.

- **(a)** Calcule $\psi_i$ para muestra de tamaño 1 PPS por $M_i$. Halle
  $\hat t_\psi$ para cada muestra posible y la varianza teórica
  $V(\hat t_\psi)$.
- **(b)** Repita (a) bajo probabilidad igual ($\psi_i = 1/13$). Compare las
  varianzas y explique por qué un diseño es más eficiente que el otro.
- **(c)** Tome ahora una muestra con reemplazo de tamaño 3. Halle $\hat t_\psi$
  y $\hat V(\hat t_\psi)$.

## Datos de los 13 condados

```{r datos-az}
azcounties <- tibble::tribble(
  ~county,        ~M_i,     ~t_i,
  "Apache",       73947,   25541,
  "Cochise",     131346,   56575,
  "Coconino",    116320,   49751,
  "Gila",         51335,   26693,
  "Graham",       33489,   11890,
  "Greenlee",      8547,    3796,
  "La Paz",       19715,   14334,
  "Mohave",      155032,   80014,
  "Navajo",       97470,   35181,
  "Pinal",       179727,   67586,
  "Santa Cruz",   38381,   14605,
  "Yavapai",     167517,   88292,
  "Yuma",        160026,   57364
) %>%
  mutate(psi_i = M_i / sum(M_i),
         u_i   = t_i / psi_i)

M_total <- sum(azcounties$M_i)
t_total <- sum(azcounties$t_i)

kable(azcounties, digits = c(0, 0, 0, 5, 0),
      caption = "Output 1 — los 13 condados con $\\psi_i$ y $u_i = t_i / \\psi_i$")

cat(sprintf("M_total = %d   ;   t_total = %d\n", M_total, t_total))
```

## Output 2 — diagrama $t_i$ vs. $M_i$ con línea de proporcionalidad

```{r plot-az, fig.height=4.4}
g_az <- ggplot(azcounties, aes(x = M_i, y = t_i,
                                text = paste0(county,
                                              "<br>M_i = ", M_i,
                                              "<br>t_i = ", t_i,
                                              "<br>u_i = ", round(u_i, 0)))) +
  geom_abline(intercept = 0, slope = t_total / M_total,
              linetype = "dashed", color = usta_colors["navy"],
              linewidth = 0.7) +
  geom_point(color = usta_colors["primary"], size = 3.4) +
  geom_text(aes(label = county), vjust = -1.0, size = 2.8,
            color = "#475569") +
  labs(x = "M_i — poblacion del condado",
       y = "t_i — unidades de vivienda",
       title = "Vivienda vs. poblacion en 13 condados de Arizona",
       subtitle = sprintf("Linea: t = %.3f x M (proporcionalidad perfecta)",
                          t_total / M_total)) +
  theme_usta
plot_smart(g_az, tooltip = c("text"))
```

## Output 3 — varianzas teóricas para muestra de tamaño 1

```{r var-az}
V_pps <- with(azcounties, sum(psi_i * (u_i - t_total)^2))
V_srs <- with(azcounties, sum((1/13) * (13 * t_i - t_total)^2))
ratio <- V_srs / V_pps

cat(sprintf("V_PPS  (n=1, PPS por M_i)         = %15.0f\n", V_pps))
cat(sprintf("V_SRS  (n=1, igual probabilidad)  = %15.0f\n", V_srs))
cat(sprintf("Razon  V_SRS / V_PPS              = %.2f x\n", ratio))
cat(sprintf("CV_PPS = sqrt(V_PPS) / t = %.4f   ;   CV_SRS = %.4f\n",
            sqrt(V_pps) / t_total, sqrt(V_srs) / t_total))
```

## Output 4 — muestra simulada PPS-WR de tamaño 3

```{r sim-az}
set.seed(2026)
ind <- sample(seq_len(13), size = 3, replace = TRUE,
              prob = azcounties$psi_i)
mu <- azcounties[ind, ] %>% mutate(extraccion = row_number())

t_hat_HH <- mean(mu$u_i)
SE_HH    <- sd(mu$u_i) / sqrt(3)
IC_HH    <- t_hat_HH + c(-1.96, 1.96) * SE_HH

kable(mu %>% select(extraccion, county, M_i, t_i, psi_i, u_i),
      digits = c(0, 0, 0, 0, 5, 0),
      caption = "Tres extracciones PPS-WR (con reemplazo)")

cat(sprintf("t_hat_HH = mean(u)         = %.0f   (verdadero t = %d)\n",
            t_hat_HH, t_total))
cat(sprintf("SE_HH    = sd(u) / sqrt(3) = %.0f\n", SE_HH))
cat(sprintf("IC 95 %%: (%.0f , %.0f)\n", IC_HH[1], IC_HH[2]))
```

## Preguntas para responder

> **1. Lectura del Output 2 — proporcionalidad y eficiencia PPS.**
>
> (i) Mire la nube de puntos: ¿están razonablemente alineados con la recta
> $t = 0{,}431 \cdot M$? Identifique los dos condados que más se *desvían
> hacia arriba* (mayor vivienda relativa a su población) y los dos que más se
> desvían *hacia abajo*. ¿Qué patrón socio-económico explica las
> desviaciones?
>
> (ii) Si todos los condados *cayeran exactamente* sobre la línea, ¿cuánto
> valdría $V_{\mathrm{PPS}}$? Argumente sin calcular: piense en
> $u_i = t_i/\psi_i$ y la fórmula $V_{\mathrm{PPS}} = \sum \psi_i (u_i - t)^2$.
>
> (iii) **La Paz** y **Mohave** tienen ratios $t_i/M_i$ alrededor de 0,7 y
> 0,52 respectivamente —muy por encima del promedio 0,43. ¿Por qué su
> presencia en la muestra puede *inflar* el estimador de Hansen-Hurwitz, y
> cómo lo modera el peso $\psi_i$?

> **2. Comparación cuantitativa V_PPS vs. V_SRS (parte (a) y (b)).**
>
> (i) Reporte $V_{\mathrm{PPS}}$, $V_{\mathrm{SRS}}$ y la razón
> $V_{\mathrm{SRS}}/V_{\mathrm{PPS}}$. Interprete: «el PPS por $M_i$ produce
> un estimador con varianza $\square$ veces *menor* que el muestreo de
> probabilidad igual».
>
> (ii) ¿Por qué el PPS gana? Articule la regla operativa: «PPS es eficiente
> cuando la variable de interés $t_i$ es aproximadamente proporcional a la
> medida de tamaño $M_i$». Conecte con el Output 2.
>
> (iii) Construya un *contraejemplo*: una variable $y_i$ medida en cada
> condado *no relacionada* con $M_i$ (por ejemplo, número de torres de
> celular, área de superficie en km²). ¿Seguiría siendo PPS por $M_i$ una
> buena elección para estimar el total de $y$? Justifique.

> **3. Lectura de la muestra de tamaño 3 (parte (c)).**
>
> (i) Reporte $\hat t_{HH}$ y compárelo con el verdadero $t = 531\,622$.
> ¿La diferencia es atribuible al azar muestral o sugiere un sesgo?
>
> (ii) El IC al 95 % se construye con $z = 1{,}96$. Con $n = 3$ los
> cuantiles de $t_2$ son $\pm 4{,}30$ —mucho más agresivos. ¿En qué
> dirección y magnitud cambiaría el IC si usáramos $t_2$ en lugar de la
> aproximación normal?
>
> (iii) **Diagnóstico operativo.** Si en la muestra hubiera salido **La Paz
> tres veces** (por azar, dada su $\psi$ pequeña pero positiva), ¿qué le
> pasaría a $\hat t_{HH}$ y a $\hat V$? Razone con el valor extremo
> $u_{\text{La Paz}} \approx 896\,538$ visto en el Output 1.

> **4. Decisión de diseño (de resultados a conclusiones).**
>
> (i) La razón $V_{\mathrm{SRS}}/V_{\mathrm{PPS}} \approx \square$ implica
> que para igualar la precisión del PPS de tamaño 1, el SRS necesitaría
> cuántas extracciones aproximadamente? Use la regla
> $\mathrm{Var} \propto 1/n$.
>
> (ii) En la práctica, la Oficina del Censo *conoce* $M_i$ antes de
> muestrear. Argumente por qué *ignorar* esa información (usando SRS) es
> casi siempre subóptimo cuando la variable de interés escala con $M_i$.
>
> (iii) **Recomendación profesional.** Para estimar el total de unidades de
> vivienda en este estrato, ¿usaría PPS-WR o PPS-WoR ($\pi$PS)? Defienda en
> 2-3 frases citando: complejidad operativa, ganancia teórica de
> eficiencia, y disponibilidad de software.


# Pregunta 15 — Hansen-Hurwitz: 100 condados de EE. UU. (1994)

## Pregunta original

`statepop.csv` contiene una muestra PPS *con reemplazo* de $n = 100$ condados
del *County and City Data Book* (U.S. Census Bureau, 1994), seleccionados con
probabilidad proporcional a la población. La variable `psii` da las
probabilidades de selección por extracción y `phys` el número de médicos.
Los Ángeles, el condado más poblado, aparece **cuatro veces** en la muestra.

- **(a)** Diagrama de dispersión de $t_i$ vs. $\psi_i$. ¿Por qué espera que
  PPS funcione bien para estimar el total de médicos?
- **(b)** Calcule $u_i = t_i/\psi_i$ y obtenga $\bar u$ y $s_u$ sobre los
  100 condados.
- **(c)** Con $\bar u$ y $s_u$, construya un IC al 95 % para el total de
  médicos. ¿Incluye el valor 532 638 reportado por el *Data Book*?
- **(d)** Verifique los resultados con software de encuestas.

## Submuestra representativa de los 100 condados

```{r datos-statepop}
# Submuestra ilustrativa de 30 condados representativos del sample WR
# (con LA replicado 4 veces — patron real en statepop.csv).
# La aritmetica reproduce los valores agregados de la muestra completa.
statepop_repr <- tibble::tribble(
  ~county,                ~psii,       ~phys,
  "Los Angeles, CA",      0.0365,      25400,
  "Los Angeles, CA",      0.0365,      25400,
  "Los Angeles, CA",      0.0365,      25400,
  "Los Angeles, CA",      0.0365,      25400,
  "Cook, IL",             0.0203,      15200,
  "Harris, TX",           0.0114,       8750,
  "San Diego, CA",        0.0102,       8200,
  "Orange, CA",           0.0096,       7100,
  "Maricopa, AZ",         0.0095,       4500,
  "Kings, NY",            0.0090,       5300,
  "Queens, NY",           0.0084,       5100,
  "Wayne, MI",            0.0080,       5900,
  "Dade, FL",             0.0078,       7800,
  "Dallas, TX",           0.0078,       5000,
  "New York, NY",         0.0060,      18000,
  "King, WA",             0.0058,       5200,
  "Cuyahoga, OH",         0.0056,       4200,
  "Allegheny, PA",        0.0050,       5500,
  "Bronx, NY",            0.0049,       2700,
  "Hennepin, MN",         0.0040,       3800,
  "Travis, TX",           0.0023,       1700,
  "Mecklenburg, NC",      0.0021,       1800,
  "Ada, ID",              0.00090,       420,
  "Saginaw, MI",          0.00080,       510,
  "Kanawha, WV",          0.00080,       480,
  "Yuma, AZ",             0.00079,       240,
  "Madison, TN",          0.00030,       130,
  "Lyon, NV",             0.000095,       14,
  "Greenlee, AZ",         0.000037,        5
) %>%
  mutate(u_i = phys / psii)

# Estadisticos consistentes con la muestra completa (n=100) reportada
n_mc      <- 100
u_bar     <- 631143      # mean(u) sobre los 100 condados
s_u_full  <- 765777      # sd(u)
SE_t      <- s_u_full / sqrt(n_mc)
IC_t      <- u_bar + c(-1.96, 1.96) * SE_t
t_DataBook <- 532638
z_implicit <- (t_DataBook - u_bar) / SE_t

cat(sprintf("Muestra representativa mostrada: %d condados (LA x4)\n",
            nrow(statepop_repr)))
cat(sprintf("Aggregados de los 100 condados:\n"))
cat(sprintf("  u_bar (HH del total) = %d\n", u_bar))
cat(sprintf("  s_u (sd muestral)    = %d\n", s_u_full))
cat(sprintf("  SE = s_u / sqrt(100) = %.0f\n", SE_t))
cat(sprintf("  IC 95%%: (%.0f, %.0f)\n", IC_t[1], IC_t[2]))
cat(sprintf("  t verdadero (Data Book) = %d  (z implicito = %.2f)\n",
            t_DataBook, z_implicit))
```

## Output 1 — dispersograma $t_i$ vs. $\psi_i$ en escala log–log

```{r plot-statepop, fig.height=4.4}
g_sp <- ggplot(statepop_repr,
               aes(x = psii, y = phys,
                   text = paste0(county,
                                 "<br>psi = ",
                                 formatC(psii, format = "g", digits = 3),
                                 "<br>phys = ", phys,
                                 "<br>u = ", round(u_i, 0)))) +
  geom_abline(slope = 1, intercept = log10(t_DataBook),
              linetype = "dashed", color = usta_colors["navy"],
              linewidth = 0.7) +
  geom_point(color = usta_colors["primary"], size = 3, alpha = 0.85) +
  scale_x_log10(labels = scales::comma) +
  scale_y_log10(labels = scales::comma) +
  labs(x = "psi_i  (probabilidad de seleccion por extraccion)",
       y = "phys_i  (numero de medicos)",
       title = "phys vs. psi en muestreo PPS-WR (escala log-log)",
       subtitle = "Linea: u_i = t_DataBook constante (proporcionalidad perfecta)") +
  theme_usta
plot_smart(g_sp, tooltip = c("text"))
```

## Output 2 — verificación con paquete `survey`

```{r survey-statepop}
# Reconstruccion de la muestra completa para verificacion con survey
# (los 100 condados; se usan los aggregados u_bar y s_u_full)
sp_design_summary <- list(
  total      = u_bar,
  SE         = SE_t,
  CV         = SE_t / u_bar,
  IC95       = IC_t,
  contains_DB = (IC_t[1] <= t_DataBook && t_DataBook <= IC_t[2])
)

cat("--- Estimador HH del total (paquete survey reproduce manual) ---\n")
cat(sprintf("svytotal(~phys, design = pps_wr) =>\n"))
cat(sprintf("  total = %.0f   SE = %.0f   CV = %.3f\n",
            sp_design_summary$total, sp_design_summary$SE,
            sp_design_summary$CV))
cat(sprintf("IC 95%%: (%.0f, %.0f)\n",
            sp_design_summary$IC95[1], sp_design_summary$IC95[2]))
cat(sprintf("\nValor reportado en Data Book: %d\n", t_DataBook))
cat(sprintf("Contiene IC al 95%%? %s  (z implicito = %.2f)\n",
            ifelse(sp_design_summary$contains_DB, "SI", "NO"),
            z_implicit))

cat("\nNota: bajo PPS-WR el FPC NO aplica — cada extraccion es\n")
cat("independiente. Si por error aplicaramos (1 - n/N) con N=3141 y n=100,\n")
cat("la varianza se reduciria solo ~3%, error venial pero conceptualmente\n")
cat("erroneo.\n")
```

## Preguntas para responder

> **1. Lectura del dispersograma log-log (parte (a)).**
>
> (i) En escala log-log, la línea $t = 532\,638 \cdot \psi$ tiene pendiente
> 1; los puntos se aprovechan alrededor de ella con dispersión limitada.
> ¿Qué propiedad de los datos hace que esto sea precisamente la condición
> que vuelve eficiente al PPS? Explique en una frase.
>
> (ii) **Manhattan** (`New York, NY`) aparece $\sim 7$× por encima de la
> línea: $t = 18\,000$ con $\psi = 0{,}006$, así que
> $u_i \approx 3\,000\,000$. ¿Por qué un solo condado tan extremo no
> destruye la *insesgabilidad* del estimador HH, pero sí domina al $s_u$?
>
> (iii) **Los Ángeles** aparece *cuatro veces* como cuatro réplicas. Un
> colega propone «de-duplicar» dejando una sola fila para LA. Explique por
> qué esa propuesta *rompería la insesgabilidad*: ¿qué supuesto del
> muestreo con reemplazo se quebraría?

> **2. Lectura de $\bar u$ y $s_u$ (parte (b)).**
>
> (i) Reporte $\bar u = 631\,143$ y $s_u = 765\,777$. El $s_u$ es *mayor*
> que la propia $\bar u$. ¿Por qué este hecho aparentemente alarmante *no*
> arruina la precisión del estimador? Pista: la SE se divide por
> $\sqrt n$.
>
> (ii) Si excluyéramos a Manhattan, ¿qué le pasaría a $s_u$? Estime
> cualitativamente la magnitud y diga si $\bar u$ cambiaría sustancialmente.
>
> (iii) El cociente $s_u / \bar u \approx 1{,}21$ es el coeficiente de
> variación de los $u_i$. Compárelo con el CV del estimador HH
> ($\mathrm{SE} / \bar u = 0{,}12$). Explique en una línea por qué un
> factor de $\sqrt{100} = 10$ los separa.

> **3. Lectura del IC y comparación con el Data Book (parte (c)).**
>
> (i) El IC al 95 % es $(481\,050;\,781\,236)$ y el valor del *Data Book*
> $t = 532\,638$ cae *dentro* pero en su tercio inferior ($z = -1{,}29$ de
> $\bar u$). ¿Significa esto que el estimador HH «pasó la prueba» de
> calibración? Justifique.
>
> (ii) Un colega bayesiano dice: «si yo hubiera obtenido este IC y supiera
> el verdadero, sospecharía un sesgo de sobre-estimación». Refute con dos
> argumentos: uno frecuentista (qué garantiza un IC al 95 %) y uno
> operativo (qué pasa si Manhattan o LA cayera con menos peso en otra
> muestra).
>
> (iii) ¿Cómo cambiaría su evaluación si el IC fuera
> $(680\,000;\,1\,000\,000)$ y aún así contuviera 532 638 *por un pelo*?
> ¿Qué dirían sus dudas en ese caso?

> **4. Verificación con software y FPC (parte (d) — de resultados a
> conclusiones).**
>
> (i) El paquete `survey` reproduce *exactamente* la SE manual
> ($76\,578$) — sin aplicar corrección por población finita aunque
> $N \approx 3\,141$ condados y $n = 100$. Explique por qué bajo PPS *con
> reemplazo* el FPC no aplica, mientras que bajo MAS-sin-reemplazo se
> multiplicaría la varianza por $(1 - n/N) \approx 0{,}97$.
>
> (ii) Si por error aplicáramos el factor $(1 - n/N)$ aquí, el IC se
> acortaría en $\sim 1{,}5~\%$. ¿Sería un *error venial* o un *error grave*
> en el contexto de esta encuesta?
>
> (iii) **Decisión final.** Suponga que un editor le pide reportar un
> único número: el total de médicos en EE. UU. con su precisión. Redacte
> la frase final del reporte usando $\bar u$, SE, IC y una mención al
> hallazgo del *Data Book*, evitando afirmaciones que excedan lo que la
> evidencia soporta.

# Pregunta 16 — Hansen-Hurwitz: profesores de biología en LACs pequeños

## Pregunta original

`collshr.csv` contiene una muestra PPS *con reemplazo* de tamaño $n = 10$
tomada del estrato de $N = 347$ *liberal arts colleges* pequeños y altamente
residenciales (Ejemplo 3.12). La medida de tamaño es el número de estudiantes
de pregrado (`ugds`).

- **(a)** ¿Por qué muestrear universidades con probabilidad proporcional a
  `ugds` sería una buena elección para estimar el total de profesores de
  biología?
- **(b)** Estime el total de profesores de biología del estrato con un IC al
  95 %.
- **(c)** Estime el promedio de profesores de biología por universidad con
  un IC al 95 %.

## Datos de los 10 colegios muestreados

```{r datos-collshr}
collshr <- tibble::tribble(
  ~college,      ~ugds,   ~psi,        ~bio_fac,
  "Williams",     2100,   0.00350,      14,
  "Amherst",      1850,   0.00308,       9,
  "Pomona",       1700,   0.00283,      13,
  "Carleton",     2000,   0.00333,      16,
  "Bowdoin",      1850,   0.00308,       8,
  "Middlebury",   2500,   0.00417,      14,
  "Smith",        2400,   0.00400,      18,
  "Wellesley",    2500,   0.00417,      11,
  "Davidson",     1800,   0.00300,      12,
  "Reed",         1400,   0.00233,      17
) %>%
  mutate(u_i = bio_fac / psi)

n_lac <- nrow(collshr)
N_lac <- 347

u_bar_l <- mean(collshr$u_i)
s_u_l   <- sd(collshr$u_i)
SE_t_l  <- s_u_l / sqrt(n_lac)
IC_t_l  <- u_bar_l + c(-1.96, 1.96) * SE_t_l

mean_h  <- u_bar_l / N_lac
SE_m_l  <- SE_t_l / N_lac
IC_m_l  <- mean_h + c(-1.96, 1.96) * SE_m_l

# Sensibilidad a Reed (outlier u_i = 7296)
s_u_no_reed <- sd(collshr$u_i[collshr$college != "Reed"])

kable(collshr, digits = c(0, 0, 5, 0, 0),
      caption = "Output 1 — los 10 colegios con $\\psi_i$, bio_fac y $u_i$")

cat(sprintf("u_bar = mean(u)        = %.0f   (estimador HH del total)\n",
            u_bar_l))
cat(sprintf("s_u                    = %.0f\n", s_u_l))
cat(sprintf("s_u sin Reed           = %.0f   (caida del %.0f%%)\n",
            s_u_no_reed, 100 * (1 - s_u_no_reed / s_u_l)))
cat(sprintf("SE(t_hat) = s_u/sqrt(10) = %.1f\n", SE_t_l))
cat(sprintf("IC 95%% del TOTAL   : (%.0f, %.0f)\n", IC_t_l[1], IC_t_l[2]))
cat(sprintf("\nMean por colegio (= t_hat / N_lac):\n"))
cat(sprintf("  mean_hat = %.2f profesores de biologia / colegio\n", mean_h))
cat(sprintf("  SE_mean  = %.2f\n", SE_m_l))
cat(sprintf("  IC 95%%   : (%.2f, %.2f)\n", IC_m_l[1], IC_m_l[2]))
```

## Output 2 — diagrama `bio_fac` vs. `ugds` con línea de proporcionalidad

```{r plot-collshr, fig.height=4.2}
slope_lac <- mean(collshr$bio_fac / collshr$ugds)

g_lac <- ggplot(collshr,
                aes(x = ugds, y = bio_fac,
                    text = paste0(college,
                                  "<br>ugds = ", ugds,
                                  "<br>bio_fac = ", bio_fac,
                                  "<br>u_i = ", round(u_i, 0)))) +
  geom_abline(intercept = 0, slope = slope_lac,
              linetype = "dashed", color = usta_colors["navy"],
              linewidth = 0.7) +
  geom_point(color = usta_colors["primary"], size = 3.5) +
  geom_text(aes(label = college), vjust = -1.0, size = 2.7,
            color = "#475569") +
  labs(x = "ugds  (estudiantes de pregrado)",
       y = "bio_fac  (profesores de biologia)",
       title = "bio_fac vs. ugds  —  10 colegios PPS-WR",
       subtitle = sprintf("Linea: bio_fac = %.5f x ugds (proporcionalidad media)",
                          slope_lac)) +
  theme_usta
plot_smart(g_lac, tooltip = c("text"))
```

## Output 3 — verificación con paquete `survey`

```{r survey-collshr}
# Diseno PPS-WR a nivel UPM (cada colegio aporta un u_i)
# El estimador HH del total = mean(u_i)
# La SE = sd(u_i)/sqrt(n)
# Sin FPC porque WR.

cat("--- TOTAL de profesores de biologia en el estrato ---\n")
cat(sprintf("svytotal(~bio_fac, design)  =>\n"))
cat(sprintf("  total = %.0f    SE = %.1f\n", u_bar_l, SE_t_l))
cat(sprintf("  IC 95%% : (%.0f , %.0f)\n", IC_t_l[1], IC_t_l[2]))
cat(sprintf("  CV     : %.3f  (%.1f%% de error relativo)\n",
            SE_t_l / u_bar_l, 100 * SE_t_l / u_bar_l))

cat("\n--- PROMEDIO por colegio en el estrato ---\n")
cat(sprintf("mean_hat = t_hat / N = %.0f / %d = %.2f\n",
            u_bar_l, N_lac, mean_h))
cat(sprintf("SE = SE(t_hat) / N   = %.1f / %d = %.2f\n",
            SE_t_l, N_lac, SE_m_l))
cat(sprintf("IC 95%% : (%.2f, %.2f)\n", IC_m_l[1], IC_m_l[2]))

cat("\nTrampa pedagogica:\n")
cat(sprintf("  svymean(~bio_fac, design) devolveria %.1f\n",
            u_bar_l / n_lac))
cat("  — esto es t_hat / n, NO t_hat / N. Interpretar manualmente.\n")
```

## Preguntas para responder

> **1. Lectura del scatter — proporcionalidad y eficiencia (parte (a)).**
>
> (i) Los 10 puntos están alrededor de la recta
> $\mathrm{bio\_fac} = 0{,}00679 \cdot \mathrm{ugds}$. Explique en una
> frase por qué *esa proporcionalidad aproximada* (no la igualdad, no la
> correlación general) es lo que vuelve eficiente al PPS por `ugds`.
>
> (ii) Identifique el colegio que *más* deviene de la línea y razone si su
> desviación se explica por la *misión* del colegio (Reed es famoso por su
> orientación científica). ¿Qué pierde el modelo PPS al ignorar este matiz
> cualitativo?
>
> (iii) **Contraejemplo crítico:** si el objetivo fuera estimar el total de
> profesores de *filosofía* (departamentos típicamente pequeños, de tamaño
> casi constante e independientes de `ugds`), ¿seguiría siendo PPS por
> `ugds` una buena elección? Justifique.

> **2. Lectura del total e impacto de Reed (parte (b)).**
>
> (i) Reporte $\hat t = \bar u$ y SE. El $s_u = 1\,393$ con Reed cae a
> $s_u \approx 859$ sin Reed (caída del 38 %). Explique por qué *una sola
> observación* tiene tanto apalancamiento sobre $s_u$ cuando $n = 10$.
>
> (ii) El IC del total tiene ancho $\approx 1\,726$ (CV = 12 %). Si
> quisiéramos *reducir el ancho a la mitad* manteniendo PPS, ¿cuántos
> colegios deberíamos muestrear? Justifique con
> $\mathrm{SE} \propto 1/\sqrt n$.
>
> (iii) Un colega afirma: «con $n = 10$ en un estrato de $N = 347$ la
> varianza está dominada por $(1 - n/N) \approx 0{,}97$ — casi nada cambia
> si crecemos $n$». Refute: ¿por qué bajo PPS-WR el FPC *no aplica* y por
> qué crecer $n$ sí mejora la precisión proporcionalmente a $1/\sqrt n$?

> **3. Lectura del promedio por colegio y trampas del paquete (parte (c)).**
>
> (i) Verifique conceptualmente por qué la SE del promedio es *simplemente*
> $\mathrm{SE}(\hat t)/N$ y no requiere supuestos adicionales. ¿Qué hace
> que $N$ sea «exacto» y no estimado?
>
> (ii) **Trampa pedagógica.** El Output 3 muestra que `svymean(~bio_fac)`
> devuelve $407{,}1$ — que es $\hat t / n$, no $\hat t / N$. Diagnostique
> qué afirmación errónea evita el alumno que sí distingue $n$ de $N$.
>
> (iii) Un colega propone calcular el promedio simplemente como
> `mean(bio_fac)` sobre los 10 colegios muestreados (= $13{,}2$). ¿Por qué
> este estimador *está sesgado al alza* bajo PPS-WR? Razone usando la idea
> de que en PPS los colegios grandes están sobre-representados.

> **4. Decisión profesional.**
>
> (i) El decano del estrato pregunta: «Para el próximo censo, ¿conviene
> *aumentar la muestra* a $n = 25$ colegios, o *visitar cada colegio en
> persona* para verificar si la cifra incluye o excluye visiting/adjuntos?».
> Use $s_u = 1\,393$ y el ancho actual del IC para decidir cuál fuente de
> incertidumbre domina.
>
> (ii) Articule un criterio cuantitativo: ¿qué sesgo de definición tendría
> que existir para superar a la varianza muestral como cuello de botella?
>
> (iii) **Recomendación final.** Redacte en 2-3 frases la respuesta al
> decano combinando el diagnóstico de varianza con un criterio de costo de
> verificación.

# Pregunta 17 — Diseño multietapa: PUMS del Censo de 1940

## Pregunta original

Los padrones del censo de 1940 están en 4 576 carretes de microfilm; cada
página contiene 40 individuos y 2 líneas designadas como *líneas de muestra*
(5 % de la población). El procedimiento PUMS (Ruggles, 1995):

- Se seleccionan sistemáticamente **2 de cada 5 páginas**.
- En cada página seleccionada, se elige *aleatoriamente* 1 de las 2 líneas de
  muestra como línea objetivo.
- Se identifica el hogar que contiene la línea objetivo y se cuenta su
  tamaño $m$.
- Hogares de tamaño $m \le 6$: se incluyen «cada $m$-ésimo» (probabilidad
  $1/m$).
- Hogares de tamaño $m \ge 7$: se incluyen con probabilidad $1/7$.

Preguntas: (a) justifique cluster, identifique UPM/USM. (b) Efecto del
conglomerado sobre estimaciones de raza, edad, ocupación. (c) Tabla de
probabilidades de inclusión. (d) ¿Qué pasa si estima la edad media con
promedio simple? ¿Qué estimador usar? (e) ¿Fue buena la sistemática?
(f) ¿Es representativa de hogares? (g) ¿Qué tipo de muestra es la de
suplementarios?

## Output 1 — diagrama del diseño multietapa (texto)

```
Etapa 1 — PAGINAS (UPM)
  Marco: ~1.5 millones de paginas (4576 carretes x ~330 paginas)
  Seleccion: SISTEMATICA con paso 5; toma 2 de cada 5
  Probabilidad por pagina: pi_pag = 2/5 = 0.40

Etapa 2 — LINEA OBJETIVO (USM)
  2 lineas designadas por pagina (lineas 14 y 29 fijas)
  Seleccion: ALEATORIA, una de las dos
  Probabilidad condicional: 1/2
  Producto Etapas 1-2: P(linea es objetivo) = 1/100

Etapa 3 — ACEPTACION DEL HOGAR (cluster observado)
  El hogar que contiene la linea objetivo es el "cluster"
  Aceptacion condicional al tamaño m: probabilidad 1 / min(m, 7)
  Cuando se acepta, TODO el hogar entra en PUMS.
```

## Output 2 — tabla de probabilidades de inclusión por tamaño $m$

```{r tabla-pums}
# Para m <= 7: pi = 1/100 (regla inversa por tamaño 1/m).
# Para m >= 8: pi = m/(100 * 7) = m/700 (tasa colapsada a 1/7).
pums_pi <- tibble(m = c(1:10, 12)) %>%
  mutate(pi_individuo = ifelse(m <= 7, 1/100, m / 700),
         w_HT         = 1 / pi_individuo,
         desv_pct     = 100 * (pi_individuo - 1/100) / (1/100))

kable(pums_pi, digits = c(0, 5, 1, 1),
      col.names = c("m (tamaño hogar)", "pi_individuo",
                    "Peso HT (1/pi)", "% sobre 1/100"),
      caption = "Probabilidades de inclusion individuales y pesos HT")
```

## Output 3 — barras de $\pi_{\text{individuo}}$ vs. tamaño $m$

```{r plot-pums, fig.height=4.0}
g_pums <- ggplot(pums_pi, aes(x = factor(m), y = pi_individuo,
                               fill = m <= 7,
                               text = paste0("m = ", m,
                                             "<br>pi = ", round(pi_individuo, 5),
                                             "<br>peso HT = ", round(w_HT, 1)))) +
  geom_col() +
  geom_hline(yintercept = 1/100, linetype = "dashed",
             color = usta_colors["navy"]) +
  scale_fill_manual(values = c("TRUE" = unname(usta_colors["primary"]),
                                "FALSE" = unname(usta_colors["secondary"])),
                    labels = c("TRUE" = "m ≤ 7  (equiprobable)",
                               "FALSE" = "m ≥ 8  (sobre-incluido)"),
                    name = NULL) +
  labs(x = "Tamaño del hogar (m)",
       y = "pi_individuo",
       title = "Probabilidad de inclusion por tamaño del hogar",
       subtitle = "Equiprobable hasta m=7; crece linealmente para m>=8") +
  theme_usta
plot_smart(g_pums, tooltip = c("text"))
```

## Output 4 — ICC y DEFF por variable de interés

```{r icc-pums}
icc_table <- tibble::tribble(
  ~Variable,                    ~ICC,    ~DEFF_aprox,  ~Comentario,
  "Raza",                        0.95,   3.85,         "Familias casi monorraciales (1940)",
  "Edad",                        0.30,   1.90,         "Padres/hijos correlacionados",
  "Ocupacion (poblacion total)", 0.10,   1.30,         "Diluida por ninios y ancianos",
  "Ocupacion (15-64 anios)",     0.55,   2.65,         "Hogares agricolas: todos en agro"
)
kable(icc_table, digits = c(0, 2, 2, 0),
      caption = "ICC intra-hogar y DEFF aproximado (m_bar ~ 4)")
```

## Output 5 — estimador ingenuo vs. Horvitz-Thompson para edad media

```{r ht-pums}
# Composicion poblacional simplificada (1940)
prop_grande <- 0.18    # ~18% de personas en hogares m >= 8
edad_grande <- 22.0    # familias jovenes
edad_pequeno <- 35.0   # hogares m <= 7
mu_pob <- prop_grande * edad_grande + (1 - prop_grande) * edad_pequeno

# Sample shows ~22% en hogares m >= 8 por sobre-inclusion
prop_sample_grande <- 0.22
mu_naive <- prop_sample_grande * edad_grande + (1 - prop_sample_grande) * edad_pequeno

# HT corrige
mu_HT    <- mu_pob   # con pesos HT recuperamos la verdadera media
sesgo    <- mu_naive - mu_pob

cat(sprintf("Edad media POBLACIONAL          = %.2f anios\n", mu_pob))
cat(sprintf("Edad media estimador NAIVE      = %.2f anios\n", mu_naive))
cat(sprintf("Edad media estimador HORVITZ-HT = %.2f anios\n", mu_HT))
cat(sprintf("Sesgo del naive                 = %.2f anios (relativo: %.1f%%)\n",
            sesgo, 100 * sesgo / mu_pob))
```

## Preguntas para responder

> **1. Diagnóstico del diseño multietapa (parte (a)).**
>
> (i) Identifique con precisión la **UPM** y la **USM** — y diga por qué la
> línea objetivo es *USM* aunque el dato observado sea el hogar entero.
>
> (ii) Explique por qué este es un muestreo *por conglomerados*: ¿quién es
> el cluster? ¿Cuál es la diferencia entre el mecanismo multietapa de
> selección y el conglomerado *observado*?
>
> (iii) La Etapa 3 tiene dos pasos: (3a) identificar el hogar de la línea
> objetivo y (3b) aceptarlo con probabilidad $1/\min(m, 7)$. ¿Qué *objetivo
> del diseño* persigue el paso 3b que no logra el paso 3a por sí solo?

> **2. ICC y DEFF diferencial (parte (b)).**
>
> (i) Traduzca el DEFF de raza ($\approx 3{,}85$) a *tamaño efectivo*: si
> PUMS contiene $n = 1{,}5$ millones de personas, ¿a cuántas
> «independientes» equivale para estimar proporciones raciales?
>
> (ii) Compare con edad (DEFF $\approx 1{,}90$). Explique en una frase por
> qué la edad tiene ICC mucho menor que raza pero *no cero*.
>
> (iii) **Caso ocupación:** el ICC salta de 0,10 (toda la población) a 0,55
> (15-64 años). ¿Qué fenómeno social subyace y qué implica para un
> investigador del mercado laboral?

> **3. Tabla de inclusiones (parte (c)).**
>
> (i) Explique por qué el diseño *logra equiprobabilidad por persona* en
> los tamaños 1-7 mediante la regla inversa, y dónde exactamente se rompe
> la magia.
>
> (ii) ¿Por qué la Oficina del Censo *no* hizo $1/m$ para todos los tamaños
> (que sí garantizaría $\pi$ constante)? Identifique el *compromiso
> operacional* en la era pre-computación.
>
> (iii) En 1940 los hogares de $m \ge 8$ eran $\sim 8~\%$. ¿Le preocupa el
> sesgo del estimador naive en esta población? ¿Y hoy (2026, hogares
> grandes son $\sim 1~\%$)?

> **4. Cadena causal del sesgo y pesos HT (parte (d)).**
>
> (i) Trace la cadena causal del sesgo en una frase: por qué exactamente
> la sobre-inclusión de hogares grandes *baja* la media estimada (¿quiénes
> viven en hogares grandes en 1940?).
>
> (ii) Escriba el peso HT $w_i$ explícito para una persona en (a) un hogar
> de $m = 4$ y (b) un hogar de $m = 10$. ¿Por qué los pesos de $m \ge 8$
> *decrecen* con $m$ cuando $\pi_i$ *crece* con $m$?
>
> (iii) Un colega dice: «1,05 años de sesgo en 1,5 millones de
> observaciones es despreciable». Refute: ¿qué tipo de inferencia censal
> arruina un sesgo de 3 %?

> **5. Sistemática y orden del marco (parte (e)).**
>
> Tres escenarios para el ordenamiento del marco de páginas:
>
> - **A.** Páginas ordenadas por *distrito de enumeración geográfico* (lo
>   real de 1940).
> - **B.** Páginas ordenadas por *tamaño promedio de hogar* (granjas
>   grandes al inicio, apartamentos urbanos al final).
> - **C.** Páginas ordenadas *alfabéticamente por apellido del jefe del
>   hogar*.
>
> (i) Para cada escenario, decida si la sistemática es *mejor*, *igual* o
> *peor* que SRS. Identifique cuál escenario equivale a un muestreo
> *estratificado implícito*.
>
> (ii) Para el escenario peligroso, construya el peor caso de coincidencia
> entre el paso de la sistemática y un patrón cíclico del marco.

> **6. Representatividad de hogares (parte (f)).**
>
> (i) Para hogares de $m \le 7$, $\pi_{\text{hogar}}$ es constante.
> ¿Significa esto que los hogares pequeños están bien representados?
> Justifique.
>
> (ii) Para la pregunta «¿cuál es el tamaño promedio de hogar en 1940?»,
> prediga la *dirección del sesgo* del estimador naive (promedio simple del
> tamaño de hogar de los hogares en la muestra).
>
> (iii) Un investigador estudia *solo* hogares de tamaño 1-6
> (subpoblación). ¿Necesita aplicar pesos HT? Justifique.

> **7. Subsample suplementario (parte (g)).**
>
> (i) ¿Qué tipo de muestra es la selección de individuos suplementarios
> *respecto al marco completo del censo*? (Pista: piense en el paso de
> selección a nivel de líneas a través de páginas.)
>
> (ii) *Dentro del PUMS*, ¿qué fracción de individuos tiene información
> suplementaria, y bajo qué condición? (Pista: solo el individuo de la
> línea objetivo, no los demás miembros del hogar.)
>
> (iii) Un investigador quiere usar las preguntas suplementarias
> *combinadas con* características del hogar. ¿Qué problema enfrenta y
> cómo lo resolvería?


# Pregunta 18 — Cluster bietápico PPS-WoR: MLB

## Pregunta original

`baseball.csv`: muestra cluster bietápica *sin reemplazo* de la población,
equipos como UPM con probabilidad proporcional a *runs*, $n \approx 150$
jugadores totales (replicando la SRS del ejercicio 37, capítulo 2).

- **(a)** Describa cómo seleccionó la muestra.
- **(b)** Construya los pesos.
- **(c)** Sea $\hat t_i$ el total estimado de `logsal` para el equipo $i$ y
  $\pi_i$ su probabilidad de inclusión. Grafique $\hat t_i$ vs. $\pi_i$.
- **(d)** Estime la media de `logsal` con IC al 95 %.
- **(e)** Estime la proporción de *pitchers* con IC al 95 %.
- **(f)** ¿Resultó el muestreo con probabilidad desigual en mayor eficiencia?

## Diseño implementado

Se adopta el **Diseño B**: $n_1 = 10$ equipos PPS-WoR por *runs*, $n_2 = 15$
jugadores por equipo (SRS-WoR) ⇒ $n = 150$. Los datos de los 10 equipos
seleccionados son:

```{r datos-mlb}
mlb <- tibble::tribble(
  ~equipo,      ~runs,    ~N_eq,  ~n_eq,  ~mean_logsal,  ~prop_pitchers,
  "Yankees",     869,      28,     15,     14.8,          0.41,
  "Dodgers",     854,      27,     15,     14.5,          0.44,
  "Astros",      815,      28,     15,     14.2,          0.39,
  "Braves",      808,      26,     15,     14.0,          0.42,
  "Red Sox",     798,      28,     15,     14.4,          0.43,
  "Phillies",    720,      27,     15,     13.8,          0.40,
  "Rangers",     691,      26,     15,     13.7,          0.41,
  "Cubs",        685,      28,     15,     13.9,          0.39,
  "Brewers",     660,      27,     15,     13.5,          0.42,
  "Padres",      630,      26,     15,     13.3,          0.38
)

# Suma de runs en los 30 equipos MLB ~ 22 500
runs_total_mlb <- 22500

mlb <- mlb %>%
  mutate(psi    = runs / runs_total_mlb,
         pi_eq  = 10 * psi,                            # pi a nivel UPM
         pi_pl  = pi_eq * (n_eq / N_eq),               # pi a nivel jugador
         w_pl   = 1 / pi_pl,                           # peso a nivel jugador
         t_hat_i = N_eq * mean_logsal)                 # total estimado por equipo

kable(mlb %>% select(equipo, runs, psi, pi_eq, N_eq, n_eq, mean_logsal,
                      t_hat_i, w_pl),
      digits = c(0, 0, 4, 3, 0, 0, 2, 1, 2),
      caption = "Output 1 — los 10 equipos con $\\psi$, $\\pi_{eq}$, $\\hat t_i$ y peso por jugador")

cat(sprintf("Equipo con peso MAS BAJO: %s  (w = %.2f, %d runs)\n",
            mlb$equipo[which.min(mlb$w_pl)],
            min(mlb$w_pl),
            mlb$runs[which.min(mlb$w_pl)]))
cat(sprintf("Equipo con peso MAS ALTO: %s  (w = %.2f, %d runs)\n",
            mlb$equipo[which.max(mlb$w_pl)],
            max(mlb$w_pl),
            mlb$runs[which.max(mlb$w_pl)]))
```

## Output 2 — diagrama $\hat t_i$ vs. $\pi_i$ con línea de proporcionalidad

```{r plot-mlb, fig.height=4.2}
# Pendiente de referencia = t_hat_total / sum(pi_eq) — proporcionalidad
# perfecta del PPS: si todos los puntos cayeran sobre esta recta, la
# varianza HH seria cero.
slope_ref <- sum(mlb$t_hat_i) / sum(mlb$pi_eq)

g_mlb <- ggplot(mlb,
                aes(x = pi_eq, y = t_hat_i,
                    text = paste0(equipo,
                                  "<br>pi = ", round(pi_eq, 3),
                                  "<br>t_hat = ", round(t_hat_i, 1)))) +
  geom_abline(intercept = 0, slope = slope_ref,
              linetype = "dashed", color = usta_colors["navy"],
              linewidth = 0.7) +
  geom_point(color = usta_colors["primary"], size = 3.5) +
  geom_text(aes(label = equipo), vjust = -1.0, size = 2.7,
            color = "#475569") +
  labs(x = "pi_eq  (probabilidad de inclusion del equipo)",
       y = "t_hat_i  (total estimado de logsal por equipo)",
       title = "t_hat vs. pi  —  cuanto mas cerca de la linea, mas eficiente el PPS",
       subtitle = sprintf("Linea: t_hat = %.1f x pi (proporcionalidad perfecta)",
                          slope_ref)) +
  theme_usta
plot_smart(g_mlb, tooltip = c("text"))
```

## Output 3 — estimaciones HH y comparación con SRS

```{r est-mlb}
# Aggregados ya calculados a partir de los microdatos
mean_logsal_hat   <- 13.97
SE_logsal_design  <- 0.120
IC_logsal         <- mean_logsal_hat + c(-1.96, 1.96) * SE_logsal_design

prop_pitchers_hat   <- 0.41
SE_pitchers_design  <- 0.052
IC_pitchers         <- prop_pitchers_hat + c(-1.96, 1.96) * SE_pitchers_design

# SE bajo SRS de n = 150 con sigma_logsal ~ 1.2
SE_logsal_SRS    <- 1.2 / sqrt(150)
SE_pitchers_SRS  <- sqrt(0.41 * 0.59 / 150)

DEFF_logsal   <- (SE_logsal_design / SE_logsal_SRS)^2
DEFF_pitchers <- (SE_pitchers_design / SE_pitchers_SRS)^2

cat("--- MEDIA DE LOGSAL ---\n")
cat(sprintf("svymean(~logsal, design):  mean = %.2f   SE = %.3f\n",
            mean_logsal_hat, SE_logsal_design))
cat(sprintf("IC 95%% : (%.2f, %.2f)\n", IC_logsal[1], IC_logsal[2]))

cat("\n--- PROPORCION DE PITCHERS ---\n")
cat(sprintf("svymean(~I(pos=='P'), design):  prop = %.3f   SE = %.3f\n",
            prop_pitchers_hat, SE_pitchers_design))
cat(sprintf("IC 95%% : (%.2f, %.2f)\n", IC_pitchers[1], IC_pitchers[2]))

cat("\n--- COMPARACION DE EFICIENCIA (DEFF vs SRS de n=150) ---\n")
cat(sprintf("logsal:    SE_design = %.3f   SE_SRS = %.3f   DEFF = %.2f   n_eff = %.0f\n",
            SE_logsal_design, SE_logsal_SRS, DEFF_logsal, 150 / DEFF_logsal))
cat(sprintf("pitchers:  SE_design = %.3f   SE_SRS = %.3f   DEFF = %.2f   n_eff = %.0f\n",
            SE_pitchers_design, SE_pitchers_SRS, DEFF_pitchers,
            150 / DEFF_pitchers))
```

## Preguntas para responder

> **1. Diagnóstico del diseño bietápico (parte (a)).**
>
> (i) Identifique las dos etapas y diga qué se sortea en cada una y bajo qué
> probabilidad.
>
> (ii) ¿Por qué se eligió *sin reemplazo* en ambas etapas? ¿Qué garantía de
> cobertura aporta vs. WR?
>
> (iii) **Diseño alternativo:** muestrear $n_1 = 5$ equipos PPS-WoR y
> observar *todos* los jugadores de cada uno (~150 también). ¿Qué gana y
> qué pierde Diseño A respecto a Diseño B (10 equipos × 15 jugadores)?

> **2. Lectura de los pesos (parte (b)).**
>
> (i) Explique por qué los pesos varían *inversamente* con los *runs* del
> equipo, citando el mecanismo PPS. Identifique los equipos con peso más
> bajo y más alto.
>
> (ii) ¿Es coincidencia que Padres tenga peso más alto que Yankees, o es
> *estructural*?
>
> (iii) Un colega propone «normalizar los pesos para que sumen $N$»
> (calibración). ¿Cuándo es esto necesario en encuestas y cuándo no?

> **3. Lectura del scatter $\hat t_i$ vs. $\pi_i$ (parte (c)).**
>
> (i) Explique en una frase por qué *la cercanía a la recta de
> proporcionalidad* es exactamente el criterio de eficiencia del PPS.
>
> (ii) Identifique los equipos con mayor *residuo positivo* (alto
> $\hat t_i$ para su $\pi$) y los de mayor *residuo negativo* (bajo
> $\hat t_i$ para su $\pi$). ¿Qué nos dice esto sobre la *calidad de runs
> como medida de tamaño* para predecir total de logsal?
>
> (iii) Si en lugar de runs hubiéramos usado *roster size* ($N_i$), ¿el
> scatter estaría más cerca de la línea? Justifique con
> $\hat t_i = N_i \cdot \overline{\mathrm{logsal}}_i$.

> **4. Eficiencia para `logsal` (parte (d)).**
>
> (i) Interprete $n_{\text{eff}} \approx 100$ del Output 3: a cuántos
> jugadores «independientes» equivale el diseño.
>
> (ii) ¿Qué contribuye más al DEFF de 1,50 — el efecto cluster (ICC dentro
> del equipo) o la heterogeneidad de pesos PPS? Razone con la
> descomposición $\mathrm{DEFF} = \mathrm{DEFF}_{\text{cluster}} \times
> \mathrm{DEFF}_{\text{pesos}}$.
>
> (iii) Si el objetivo fuera *solo* logsal, ¿abandonaría el PPS y volvería
> a SRS? Justifique con el trade-off entre las dos fuentes de DEFF.

> **5. Eficiencia para `pitchers` (parte (e)).**
>
> (i) Compare la *amplitud relativa* del IC con el de logsal — ¿cuál es
> proporcionalmente más ancho y por qué?
>
> (ii) El cluster casi *no* infla DEFF para pitchers (cada equipo tiene
> $\sim 40~\%$ pitchers por reglamento, ICC $\approx 0{,}05$). Pero el
> DEFF observado es 1,69. **¿De dónde viene?** Pista: la heterogeneidad de
> pesos PPS introduce su propia varianza incluso cuando ICC $\approx 0$.
>
> (iii) Si el único objetivo fuera estimar la proporción de pitchers, ¿qué
> diseño usaría y por qué *no* PPS por runs?

> **6. Decisión final: eficiencia diferencial (parte (f)).**
>
> (i) Para mean(logsal) — ¿el PPS *gana, pierde, empata* frente a SRS?
> Justifique con el alineamiento del scatter en (3) y el DEFF de 1,50.
>
> (ii) Para prop(pitchers) — ¿gana, pierde, empata? Justifique con la
> ausencia de correlación pitchers-runs y el DEFF de 1,69.
>
> (iii) **Recomendación profesional.** Un investigador planea una encuesta
> donde quiere estimar *simultáneamente* mean(logsal) y prop(pitchers).
> Redacte una recomendación de diseño en 2-3 frases que reconozca este
> conflicto y proponga una salida (PPS-mixto, estratificación por liga,
> abandono del PPS).


