---
title: "Muestreo con Probabilidades Desiguales: Capítulo 6 de Lohr"
subtitle: "Material de estudio autónomo en R"
author: "Curso de Muestreo — Estadística"
date: "`r format(Sys.Date(), '%d de %B de %Y')`"
output:
  html_document:
    template: unbosque_template.html
    toc: true
    toc_float:
      collapsed: false
      smooth_scroll: true
    toc_depth: 4
    number_sections: true
    theme: flatly
    highlight: tango
    code_folding: show
    df_print: paged
    fig_caption: true
---

```{r configuracion, include=FALSE}
# Opciones globales para todos los chunks
knitr::opts_chunk$set(
  echo       = TRUE,
  message    = FALSE,
  warning    = FALSE,
  fig.align  = "center",
  fig.width  = 8,
  fig.height = 5,
  comment    = "#>",
  cache      = FALSE      # se activa explícitamente en chunks con simulación pesada
)

# Carga de paquetes requeridos
library(plotly)    # gráficos interactivos
library(dplyr)     # manipulación de datos
library(survey)    # análisis de encuestas con diseño complejo
library(sampling)  # selección de muestras y métodos PPS
library(ggplot2)   # gráficos base
library(knitr)     # tablas con kable()

# ---------------------------------------------------------------------------
# Estilo visual unificado para todos los gráficos del documento
# ---------------------------------------------------------------------------
# Paleta semántica: cada color tiene un rol fijo a lo largo del documento.
paleta_muestreo <- c(
  primario   = "#1D3557",  # azul oscuro: barras solitarias y líneas principales
  secundario = "#457B9D",  # azul medio: alternativo / método base en comparaciones
  acento     = "#E63946",  # rojo: líneas de referencia y valores destacados
  apoyo      = "#A8DADC",  # celeste: histogramas y elementos de fondo
  contraste  = "#E76F51"   # naranja: segundo grupo en comparaciones binarias
)

# Paleta categórica de cuatro colores (para grupos discretos)
paleta_categorica <- c("#1D3557", "#E76F51", "#2A9D8F", "#E9C46A")

# Función auxiliar que aplica un layout común a cualquier objeto plotly.
estilo_muestreo <- function(p, titulo = NULL, eje_x = NULL, eje_y = NULL,
                            mostrar_leyenda = TRUE) {
  p %>% layout(
    title  = if (!is.null(titulo))
               list(text = titulo, x = 0.02, xanchor = "left",
                    font = list(size = 16))
             else NULL,
    xaxis  = list(title = eje_x, gridcolor = "#E5E5E5",
                  zerolinecolor = "#CCCCCC"),
    yaxis  = list(title = eje_y, gridcolor = "#E5E5E5",
                  zerolinecolor = "#CCCCCC"),
    legend = list(orientation = "h", x = 0, y = -0.18,
                  bgcolor = "rgba(255,255,255,0)"),
    margin = list(l = 70, r = 30, t = 60, b = 80),
    font   = list(family = "Lato, Helvetica, Arial, sans-serif", size = 12,
                  color = "#222222"),
    hoverlabel = list(font = list(family = "Lato, Helvetica, Arial, sans-serif"),
                      bgcolor = "#FFFFFF"),
    plot_bgcolor  = "#FFFFFF",
    paper_bgcolor = "#FFFFFF",
    showlegend    = mostrar_leyenda
  )
}

# Ruta a los datos oficiales de Lohr (Sampling 3e)
ruta_datos <- "CSV data sets for SDA 3e"
```

# Introducción

En los capítulos anteriores se desarrollaron diseños muestrales en los que cada
unidad de la población tenía la misma probabilidad de ser seleccionada
(muestreo aleatorio simple, estratificado y por conglomerados con probabilidades
iguales). En la práctica, sin embargo, las unidades de la población pueden
diferir notablemente en tamaño o importancia: las ciudades tienen distinta
población, las parcelas distinta superficie y los hospitales distinto número de
camas. Cuando estas diferencias están asociadas a la variable de interés,
seleccionar todas las unidades con igual probabilidad es ineficiente.

El **muestreo con probabilidades desiguales** asigna a cada unidad una
probabilidad de selección o de inclusión que depende de una *medida de tamaño*
auxiliar conocida $M_i$. La intuición central es la siguiente: si $t_i$
(el total de la variable de interés en la unidad $i$) está positivamente
correlacionado con $M_i$, entonces seleccionar las unidades grandes con mayor
probabilidad reduce la varianza del estimador, **siempre que el estimador
compense correctamente esa probabilidad mediante un peso adecuado**.

```{r tabla-comparativa, echo=FALSE}
tabla_comp <- data.frame(
  Característica      = c("Probabilidad de inclusión",
                          "Estimador del total",
                          "Peso muestral",
                          "Información auxiliar"),
  `MAS / Estratificado` = c("$\\pi_i = n/N$",
                            "$\\hat{t} = N\\bar{y}$",
                            "$w_i = N/n$",
                            "Opcional"),
  `Probabilidades desiguales` = c("$\\pi_i \\propto M_i$",
                                  "$\\hat{t} = \\sum w_i y_i$",
                                  "$w_i = 1/\\pi_i$",
                                  "Imprescindible"),
  check.names = FALSE
)
kable(tabla_comp, caption = "Comparación esquemática entre diseños con probabilidades iguales y desiguales.")
```

Este capítulo es la culminación natural del Capítulo 5: cuando los
conglomerados tienen tamaño muy distinto, seleccionarlos con MAS produce
estimadores con varianza alta porque algunas réplicas concentran toda la
muestra en conglomerados pequeños y otras en grandes. Asignar a cada
conglomerado una probabilidad proporcional a su tamaño elimina esa fuente de
variabilidad y, en el caso ideal $\psi_i \propto t_i$, produce un estimador con
varianza nula.

Se abordarán dos grandes familias de diseños:

1. **Con reemplazo (WR)**: cada extracción es independiente y la unidad puede
   seleccionarse más de una vez. La teoría es sencilla y el estimador
   resultante (Hansen-Hurwitz) tiene una expresión compacta para la varianza.
2. **Sin reemplazo (WOR)**: cada unidad aparece a lo sumo una vez en la
   muestra. La teoría requiere las probabilidades de inclusión $\pi_i$ y
   $\pi_{ij}$ y conduce al estimador de Horvitz-Thompson.

## Glosario de notación

A continuación se resume la notación que se utilizará en todo el capítulo,
fiel al texto de Lohr.

| Símbolo | Significado |
|---------|-------------|
| $N$ | Número de unidades primarias de muestreo (psus) en la población |
| $n$ | Tamaño de la muestra de psus |
| $M_i$ | Medida de tamaño de la psu $i$ (variable auxiliar conocida) |
| $K = \sum_{i=1}^N M_i$ | Tamaño poblacional total |
| $t_i$ | Total de la variable $y$ en la psu $i$ |
| $t = \sum_{i=1}^N t_i$ | Total poblacional de $y$ |
| $\bar y_U = t/K$ | Media poblacional |
| $\psi_i$ | Probabilidad de seleccionar la psu $i$ en una extracción (diseño WR) |
| $\pi_i$ | Probabilidad de inclusión de la psu $i$ en la muestra (diseño WOR) |
| $\pi_{ij}$ | Probabilidad de inclusión conjunta de las psus $i$ y $j$ |
| $w_i$ | Peso muestral asociado a la psu $i$ |
| $Z_i$ | Número de veces que la psu $i$ aparece en la muestra WR |
| $Q_i$ | Indicador de inclusión de la psu $i$ (vale $1$ si $i \in \mathcal{S}$, $0$ en otro caso) |

# Sampling One Primary Sampling Unit

Considérese el caso pedagógico más simple: la población contiene $N$ psus y
se desea seleccionar **una sola** psu, la cual aporta toda la información para
estimar el total poblacional $t = \sum_{i=1}^N t_i$. Si la psu $i$ se elige con
probabilidad $\psi_i$ tal que $\sum_{i=1}^N \psi_i = 1$, el estimador

$$
\hat{t} \;=\; \frac{t_i}{\psi_i}
\qquad \text{si la psu seleccionada es la } i\text{-ésima}
$$

es **insesgado** para $t$. La demostración es directa:

$$
E[\hat t] \;=\; \sum_{i=1}^N \psi_i \cdot \frac{t_i}{\psi_i}
\;=\; \sum_{i=1}^N t_i \;=\; t.
$$

La varianza se obtiene tomando la dispersión cuadrática de los posibles
valores del estimador:

$$
V(\hat t) \;=\; \sum_{i=1}^N \psi_i \left(\frac{t_i}{\psi_i} - t \right)^2.
$$

Dos observaciones son fundamentales:

- Si las probabilidades de selección se eligen *exactamente proporcionales* al
  total $t_i$, es decir $\psi_i = t_i/t$, entonces $t_i/\psi_i = t$ para
  todas las unidades y la varianza del estimador es **cero**. Por supuesto, en
  la práctica $t_i$ no se conoce de antemano (de ahí la necesidad del muestreo),
  pero esto sugiere usar como probabilidades de selección una variable auxiliar
  $M_i$ correlacionada con $t_i$ y definir $\psi_i = M_i/K$.
- Si todas las psus tienen la misma probabilidad ($\psi_i = 1/N$ para todo $i$),
  el estimador se reduce a $N t_i$ y la varianza coincide con $N^2 V_p[t_i]$,
  donde $V_p$ es la varianza poblacional de los totales por psu.

## Ejemplo en R: una sola psu, simulación de Monte Carlo

Para fijar ideas se simula una pequeña población de $N=5$ ciudades con
poblaciones muy desiguales y un gasto público $t_i$ aproximadamente
proporcional al tamaño. Se compara el estimador bajo $\psi_i \propto M_i$
contra el estimador con probabilidades iguales.

```{r ej-6-1, cache=TRUE}
# Población artificial de N = 5 ciudades.
# M_i: poblacion (en miles); t_i: gasto publico (en millones).
ciudades <- data.frame(
  id = 1:5,
  M  = c(  20, 50, 120, 250, 800),       # tamaños (proxy auxiliar)
  t  = c(  85, 240, 540, 1180, 3650)     # totales reales (correlacionados con M)
)

# Total poblacional verdadero:
T_pob <- sum(ciudades$t)

# Probabilidades de seleccion: (a) iguales y (b) proporcionales al tamaño.
psi_iguales <- rep(1/nrow(ciudades), nrow(ciudades))
psi_pps     <- ciudades$M / sum(ciudades$M)

# Simulacion Monte Carlo: B replicas, en cada una se selecciona 1 psu.
set.seed(2026)
B <- 50000
sim_iguales <- replicate(B, {
  i <- sample(ciudades$id, size = 1, prob = psi_iguales)
  ciudades$t[i] / psi_iguales[i]
})
sim_pps <- replicate(B, {
  i <- sample(ciudades$id, size = 1, prob = psi_pps)
  ciudades$t[i] / psi_pps[i]
})

# Verificacion empirica de la insesgadez:
resultados <- data.frame(
  Diseño        = c("Probabilidades iguales", "PPS (psi_i prop M_i)"),
  Media_MC      = c(mean(sim_iguales), mean(sim_pps)),
  SE_MC         = c(sd(sim_iguales),   sd(sim_pps)),
  Total_real    = T_pob
)
kable(resultados, digits = 2,
      caption = "Estimador con una sola psu: comparación de varianzas.")
```

```{r ej-6-1-grafico, cache=TRUE}
# Visualizacion: distribucion del estimador en cada diseño.
df_plot <- data.frame(
  estim = c(sim_iguales, sim_pps),
  metodo = factor(rep(c("Probabilidades iguales", "PPS proporcional a M"),
                      each = B))
)

p <- plot_ly(df_plot, x = ~estim, color = ~metodo,
             colors = c(unname(paleta_muestreo["secundario"]),
                        unname(paleta_muestreo["acento"])),
             type = "histogram", nbinsx = 60, alpha = 0.65) %>%
     add_segments(x = T_pob, xend = T_pob, y = 0, yend = 8000,
                  line = list(color = unname(paleta_muestreo["primario"]),
                              dash = "dash"), inherit = FALSE,
                  name = "Total real")

estilo_muestreo(p,
  titulo = "Distribución del estimador con una sola psu",
  eje_x  = "Estimador del total t",
  eje_y  = "Frecuencia")
```

La distribución bajo PPS (rojo) está mucho más concentrada en torno al valor
verdadero que la distribución bajo probabilidades iguales (azul). El factor
clave es la fuerte correlación entre $M_i$ y $t_i$: cuanto mayor es esa
correlación, más cerca está $\psi_i$ del óptimo $\psi_i^\star = t_i/t$.

::: {.alert .alert-info}
**Ideas clave §6.1**

- El estimador $\hat t = t_i/\psi_i$ es insesgado siempre que $\sum \psi_i = 1$.
- La varianza es nula cuando $\psi_i \propto t_i$. Dado que $t_i$ no se conoce,
  se elige una variable auxiliar $M_i$ correlacionada con $t_i$.
- Probabilidades de selección desiguales sólo son ventajosas si están bien
  alineadas con la variable de interés; una elección arbitraria puede aumentar
  la varianza respecto al diseño equiprobable.
:::

# One-Stage Sampling with Replacement

El caso de una sola psu se generaliza tomando $n$ extracciones independientes,
**con reemplazo**, donde en cada extracción la psu $i$ tiene probabilidad
$\psi_i$. Si $Z_i$ denota el número de veces que la psu $i$ aparece en la
muestra resultante, el vector $(Z_1, \ldots, Z_N)$ sigue una distribución
multinomial con parámetros $(n; \psi_1, \ldots, \psi_N)$.

## Selecting Primary Sampling Units

Dos métodos prácticos para realizar selecciones con probabilidades $\psi_i$
desiguales son los siguientes.

### Método acumulativo

Sea $T_i = \sum_{k=1}^i M_k$ la suma acumulada de las medidas de tamaño y
$T_N = K = \sum M_i$. El procedimiento es:

1. Generar un número aleatorio $r \sim \text{Uniforme}(0, K)$.
2. Seleccionar la psu $i$ tal que $T_{i-1} < r \le T_i$ (con $T_0 = 0$).

La probabilidad de seleccionar $i$ es $(T_i - T_{i-1})/K = M_i/K$, exactamente
$\psi_i$ deseado.

### Método de rechazo de Lahiri

Útil cuando los $M_i$ se actualizan en línea o $N$ es muy grande:

1. Sea $M^\star$ una cota tal que $M^\star \ge \max_i M_i$.
2. Generar $i$ uniformemente entre $1$ y $N$.
3. Generar $u \sim \text{Uniforme}(0, M^\star)$.
4. Si $u \le M_i$, aceptar $i$; en caso contrario, repetir.

La eficiencia del método depende del cociente $\bar M / M^\star$.

```{r metodos-seleccion}
# --- Método acumulativo: implementación desde cero ----------------------
seleccion_acumulativa <- function(M, n) {
  K  <- sum(M)
  Tc <- cumsum(M)             # sumas acumuladas T_1, T_2, ..., T_N
  r  <- runif(n, 0, K)        # n numeros aleatorios uniformes en (0, K)
  # Para cada r se busca el primer T_i >= r usando findInterval():
  sapply(r, function(rr) findInterval(rr, Tc) + 1L)
}

# --- Método de Lahiri: rechazo ------------------------------------------
seleccion_lahiri <- function(M, n) {
  N        <- length(M)
  M_max    <- max(M)
  elegidas <- integer(0)
  while (length(elegidas) < n) {
    i <- sample.int(N, 1)
    u <- runif(1, 0, M_max)
    if (u <= M[i]) elegidas <- c(elegidas, i)
  }
  elegidas
}

# --- Verificacion empirica de las probabilidades de seleccion -----------
set.seed(2026)
M_demo  <- ciudades$M
B       <- 100000
sel_ac  <- replicate(B, seleccion_acumulativa(M_demo, n = 1))
sel_lh  <- replicate(B, seleccion_lahiri(M_demo, n = 1))

frec_ac <- prop.table(table(factor(sel_ac, levels = 1:5)))
frec_lh <- prop.table(table(factor(sel_lh, levels = 1:5)))

verif <- data.frame(
  ciudad      = 1:5,
  psi_teorica = M_demo / sum(M_demo),
  freq_acum   = as.numeric(frec_ac),
  freq_lahiri = as.numeric(frec_lh)
)
kable(verif, digits = 4,
      caption = "Frecuencias empíricas de selección bajo dos métodos PPS-WR.")
```

Las frecuencias empíricas convergen a las probabilidades teóricas $\psi_i$
en ambos métodos, lo cual confirma que están correctamente implementados.

## Theory of Estimation

Dada una muestra con reemplazo $\mathcal{R} = \{i_1, \ldots, i_n\}$ donde cada
$i_k$ se obtiene de manera independiente con probabilidad $\psi_{i_k}$, el
**estimador de Hansen-Hurwitz** del total poblacional es

$$
\hat t_\psi \;=\; \frac{1}{n} \sum_{k=1}^n \frac{t_{i_k}}{\psi_{i_k}}.
$$

### Insesgadez

Cada extracción contribuye con la variable aleatoria $T^\star = t_I/\psi_I$,
donde $I$ es una psu seleccionada aleatoriamente con probabilidades $\psi$.
Como se vio en §6.1, $E[T^\star] = t$. Por linealidad de la esperanza,

$$
E[\hat t_\psi] \;=\; \frac{1}{n}\sum_{k=1}^n E[T^\star] \;=\; t.
$$

### Varianza

Como las $n$ extracciones son **independientes**, la varianza de la media de
las $T^\star_k$ es $V(T^\star)/n$:

$$
V(\hat t_\psi) \;=\; \frac{1}{n} \sum_{i=1}^N \psi_i
                 \left(\frac{t_i}{\psi_i} - t\right)^2.
$$

### Estimador de la varianza

Un estimador insesgado de la varianza muestral usa la dispersión empírica de
las cantidades $t_{i_k}/\psi_{i_k}$ alrededor de su media muestral:

$$
\hat V(\hat t_\psi) \;=\; \frac{1}{n(n-1)}
                 \sum_{k=1}^n
                 \left(\frac{t_{i_k}}{\psi_{i_k}} - \hat t_\psi \right)^2.
$$

Nótese que **la fórmula es idéntica a la de la varianza muestral del promedio
de $n$ observaciones independientes**. Esa simplicidad es la mayor ventaja del
muestreo con reemplazo: no es necesario calcular probabilidades conjuntas.

## Designing the Selection Probabilities

La elección óptima $\psi_i^\star = t_i/t$ no es factible (requeriría conocer
$t_i$). En la práctica se usa una **medida de tamaño** $M_i$ y se define

$$
\psi_i \;=\; \frac{M_i}{K}, \qquad K = \sum_{j=1}^N M_j.
$$

Cuando $t_i \approx \alpha M_i$ para algún $\alpha > 0$ (proporcionalidad),
$t_i/\psi_i = \alpha K$ es prácticamente constante y la varianza se reduce
drásticamente. Esto es una conexión directa con la *estimación por razón* del
Capítulo 4: PPS es óptimo bajo el mismo modelo lineal sin intercepto que
favorece al estimador de razón.

## Weights in Unequal-Probability Sampling with Replacement

El peso muestral en muestreo con reemplazo se define como

$$
w_i \;=\; \frac{1}{n\,\psi_i},
$$

de modo que el estimador de Hansen-Hurwitz se reescribe como una suma
ponderada,

$$
\hat t_\psi \;=\; \sum_{k=1}^n w_{i_k} t_{i_k}.
$$

El valor esperado de la suma de pesos es siempre $N$, independientemente de
los $\psi_i$ elegidos:

$$
E\!\left[\sum_{k=1}^n w_{i_k}\right]
\;=\; n\cdot E\!\left[\frac{1}{n\psi_I}\right]
\;=\; \sum_{i=1}^N \psi_i \cdot \frac{1}{\psi_i}
\;=\; N.
$$

Sin embargo, a diferencia del MAS, esa suma no es **constante muestra a
muestra**: bajo $\psi$ desiguales, la varianza de $\sum_k w_{i_k}$ puede ser
alta y la realización en una muestra particular puede alejarse notablemente
de $N$. La interpretación correcta del peso es: $w_i$ representa la cuota de
la población que la unidad $i$ "carga" en una extracción.

### Ejemplo en R: estimación con paquete `survey`

Se simulan dos etapas conceptuales: una población mediana ($N=15$ municipios),
una muestra WR de $n=5$ municipios, y se compara el cálculo manual con la
salida de `survey::svydesign()`.

```{r hh-survey, cache=TRUE}
# Poblacion artificial: N = 15 municipios con tamanios M_i muy desiguales
set.seed(42)
N         <- 15
municipios <- data.frame(
  id = 1:N,
  M  = round(rlnorm(N, meanlog = 7, sdlog = 1)),  # poblacion ~ lognormal
  e  = rnorm(N, mean = 0, sd = 8)                 # ruido
)
# t_i parcialmente correlacionado con M_i:
municipios$t <- round(0.20 * municipios$M + 5 * municipios$e + 50)
T_real <- sum(municipios$t)
psi_pob <- municipios$M / sum(municipios$M)

# --- Muestra con reemplazo de tamanio n = 5 -----------------------------
n <- 5
set.seed(20260101)
indices <- sample(1:N, size = n, replace = TRUE, prob = psi_pob)
muestra <- data.frame(
  draw  = 1:n,
  psu   = indices,
  t     = municipios$t[indices],
  psi   = psi_pob[indices]
)
muestra$peso <- 1 / (n * muestra$psi)

# --- Calculo manual del estimador y su error estandar -------------------
muestra$expand_t  <- muestra$t / muestra$psi      # t_i / psi_i
t_hat_psi <- sum(muestra$expand_t) / n
SE_hat    <- sqrt( sum( (muestra$expand_t - t_hat_psi)^2 ) / (n * (n - 1)) )

# --- Mismo calculo via survey -------------------------------------------
diseno_wr <- svydesign(ids = ~1, weights = ~peso, data = muestra)
estim_svy <- svytotal(~t, diseno_wr)

resumen <- data.frame(
  Total_real          = T_real,
  HH_manual           = round(t_hat_psi, 1),
  SE_manual           = round(SE_hat, 1),
  HH_survey           = round(coef(estim_svy), 1),
  SE_survey           = round(SE(estim_svy), 1)
)
kable(resumen, caption = "Estimador de Hansen-Hurwitz: cálculo manual vs. paquete survey.")
```

Las dos vías producen exactamente el mismo punto y SE, lo cual confirma que el
diseño WR puede declararse en `survey` simplemente especificando los pesos
$w_i = 1/(n\psi_i)$ y un único conglomerado por extracción (`ids = ~1`).

::: {.alert .alert-info}
**Ideas clave §6.2**

- El estimador de Hansen-Hurwitz $\hat t_\psi$ es insesgado y su varianza
  tiene una forma simple gracias a la independencia de las extracciones.
- La elección $\psi_i = M_i/K$ es una **regla práctica** que aproxima el óptimo
  $\psi_i \propto t_i$.
- Los pesos $w_i = 1/(n\psi_i)$ permiten escribir el estimador como suma
  ponderada y son los que `survey` espera en el argumento `weights`.
:::

# Two-Stage Sampling with Replacement

El diseño anterior asumía que la psu seleccionada se observaba *completa*, es
decir, $t_i$ se conocía sin error. En la práctica, una vez seleccionada una
psu (por ejemplo un municipio), se realiza un **submuestreo** dentro de ella
(por ejemplo, una muestra de hogares). Sea $\hat t_i$ un estimador insesgado
del total $t_i$ obtenido a partir del submuestreo.

El estimador de Hansen-Hurwitz para dos etapas sustituye $t_i$ por $\hat t_i$:

$$
\hat t_\psi \;=\; \frac{1}{n}\sum_{k=1}^n \frac{\hat t_{i_k}}{\psi_{i_k}}.
$$

Bajo las hipótesis usuales de independencia entre primera y segunda etapa, el
estimador es insesgado:

$$
E[\hat t_\psi]
\;=\; E_1\!\left[ \frac{1}{n}\sum_k \frac{E_2[\hat t_{i_k}\mid i_k]}{\psi_{i_k}}\right]
\;=\; E_1\!\left[ \frac{1}{n}\sum_k \frac{t_{i_k}}{\psi_{i_k}}\right]
\;=\; t.
$$

La varianza se descompone en un componente **entre psus** (debido a la
selección de psus) y otro **dentro de psus** (debido al submuestreo):

$$
V(\hat t_\psi) \;=\;
\underbrace{\frac{1}{n}\sum_{i=1}^N \psi_i\!\left(\frac{t_i}{\psi_i}-t\right)^2}_{\text{entre psus}}
\;+\;
\underbrace{\frac{1}{n}\sum_{i=1}^N \frac{V_2(\hat t_i)}{\psi_i}}_{\text{dentro de psus}},
$$

donde $V_2(\hat t_i)$ es la varianza del estimador del total dentro de la psu
$i$. Una propiedad **muy útil** del muestreo WR es que el estimador insesgado
de la varianza preserva la misma forma simple del caso una etapa:

$$
\hat V(\hat t_\psi) \;=\; \frac{1}{n(n-1)}
                 \sum_{k=1}^n
                 \left(\frac{\hat t_{i_k}}{\psi_{i_k}} - \hat t_\psi \right)^2.
$$

Es decir: las $n$ cantidades $\hat t_{i_k}/\psi_{i_k}$ se tratan como
observaciones i.i.d. y se calcula la varianza muestral del promedio. Esta es la
razón por la cual el muestreo PPS-WR continúa siendo popular pese a la
existencia de diseños WOR más eficientes: la inferencia no requiere
probabilidades conjuntas $\pi_{ij}$, las cuales pueden ser difíciles de
calcular.

### Caso especial: $\psi_i = M_i/K$ y MAS dentro

Cuando se elige $\psi_i \propto M_i$ y dentro de cada psu se selecciona un MAS
de $m_i$ ssus, $\hat t_i = M_i \bar y_{i\mathcal S}$. El estimador resulta

$$
\hat t_\psi \;=\; \frac{1}{n}\sum_{k=1}^n \frac{M_{i_k}\bar y_{i_k}}{M_{i_k}/K}
\;=\; \frac{K}{n}\sum_{k=1}^n \bar y_{i_k}.
$$

Esta es una expresión particularmente elegante: el total se estima como $K$
veces el promedio de los promedios muestrales por psu. El diseño es
**autoponderado** y la inferencia no requiere conocer los $M_i$ individuales
de las psus seleccionadas (más allá del promedio dentro de cada una).

## Ejemplo en R: dos etapas con simulación

Se simula una población jerárquica con $N=20$ psus de tamaño desigual; en
cada psu se selecciona $m_i = 4$ ssus por MAS. Se compara el cálculo manual
del SE con la salida del paquete `survey`.

```{r dos-etapas-wr, cache=TRUE}
# --- Construccion de una poblacion jerarquica ---------------------------
set.seed(2026)
N_psu <- 20
psus <- data.frame(
  id = 1:N_psu,
  M  = sample(20:200, N_psu, replace = TRUE)   # tamaños desiguales
)

# Para cada psu se generan M_i ssus con valores y_ij (con efecto de psu)
poblacion <- do.call(rbind, lapply(1:N_psu, function(i) {
  data.frame(
    psu_id = i,
    y      = rnorm(psus$M[i], mean = 50 + 0.5 * psus$M[i], sd = 10)
  )
}))

# Totales reales
psus$t  <- tapply(poblacion$y, poblacion$psu_id, sum)
T_real  <- sum(psus$t)

# --- Selecion de psus con reemplazo y submuestreo por MAS ---------------
n <- 5; m <- 4
psi <- psus$M / sum(psus$M)

set.seed(20260415)
seleccionadas <- sample(1:N_psu, size = n, replace = TRUE, prob = psi)

# Para cada psu seleccionada, MAS de m ssus y estimacion de t_i:
muestra2 <- do.call(rbind, lapply(seq_along(seleccionadas), function(k) {
  i        <- seleccionadas[k]
  ssus_pob <- poblacion[poblacion$psu_id == i, ]
  idx      <- sample.int(nrow(ssus_pob), size = m)
  ssus_mu  <- ssus_pob[idx, ]
  ssus_mu$draw     <- k                                  # extraccion en la 1a etapa
  ssus_mu$psu      <- i
  ssus_mu$M_i      <- psus$M[i]
  ssus_mu$psi_i    <- psi[i]
  ssus_mu$peso_psu <- 1 / (n * psi[i])                   # peso de la psu en HH
  ssus_mu$peso_ssu <- ssus_mu$M_i / m                    # peso interno (MAS)
  ssus_mu$peso     <- ssus_mu$peso_psu * ssus_mu$peso_ssu
  ssus_mu
}))

# --- Estimador HH de dos etapas (manual) -------------------------------
ti_hat <- sapply(1:n, function(k) {
  m_k <- muestra2[muestra2$draw == k, ]
  m_k$M_i[1] * mean(m_k$y)
})
psi_k <- sapply(1:n, function(k) muestra2$psi_i[muestra2$draw == k][1])

t_hat_psi <- mean(ti_hat / psi_k)
SE_hat    <- sqrt( sum( (ti_hat / psi_k - t_hat_psi)^2 ) / (n * (n - 1)) )

# --- Mismo calculo via survey -------------------------------------------
diseno_2et <- svydesign(ids = ~draw, weights = ~peso, data = muestra2)
est_svy    <- svytotal(~y, diseno_2et)

tabla_2e <- data.frame(
  Total_real    = round(T_real, 1),
  HH_manual     = round(t_hat_psi, 1),
  SE_manual     = round(SE_hat, 1),
  HH_survey     = round(coef(est_svy), 1),
  SE_survey     = round(SE(est_svy), 1)
)
kable(tabla_2e, caption = "Hansen-Hurwitz en dos etapas: cálculo manual y paquete survey.")
```

Tanto el cálculo manual como `survey` producen idéntico estimador y SE: la
clave es que en `survey` se declara el identificador de extracción
(`ids = ~draw`) como conglomerado, de modo que el paquete construya las
$n$ cantidades $\hat t_{i_k}/\psi_{i_k}$ y aplique la fórmula de varianza
muestral.

::: {.alert .alert-info}
**Ideas clave §6.3**

- En dos etapas, el estimador de Hansen-Hurwitz mantiene exactamente la misma
  fórmula de varianza muestral del caso una etapa: $\hat V$ depende sólo de
  los $\hat t_{i_k}/\psi_{i_k}$ observados.
- El componente "dentro de psus" suele ser dominado por el componente "entre
  psus" cuando hay alta heterogeneidad poblacional.
- Cuando $\psi_i = M_i/K$ y la submuestra interna es MAS, el diseño es
  autoponderado: $\hat t_\psi = (K/n)\sum_k \bar y_{i_k}$.
:::

# Unequal-Probability Sampling without Replacement

En el muestreo sin reemplazo, cada psu aparece a lo sumo una vez en la
muestra. La cantidad fundamental ya no es $\psi_i$ sino la **probabilidad de
inclusión**

$$
\pi_i \;=\; P(i \in \mathcal S),
$$

junto con las **probabilidades de inclusión conjunta**

$$
\pi_{ij} \;=\; P(i \in \mathcal S \;\text{y}\; j \in \mathcal S),
\qquad i \ne j.
$$

Convencionalmente $\pi_{ii} = \pi_i$. Para diseños de tamaño fijo $n$ se
cumple $\sum_i \pi_i = n$ y $\sum_{j \ne i} \pi_{ij} = (n-1)\pi_i$.

## The Horvitz–Thompson Estimator for One-Stage Sampling

Sea $Q_i = \mathbf 1\{i \in \mathcal S\}$. El estimador de Horvitz-Thompson del
total es

$$
\hat t_{HT} \;=\; \sum_{i \in \mathcal S} \frac{t_i}{\pi_i}
\;=\; \sum_{i=1}^N \frac{t_i}{\pi_i} Q_i.
$$

### Insesgadez

Como $E[Q_i] = \pi_i$,

$$
E[\hat t_{HT}] \;=\; \sum_{i=1}^N \frac{t_i}{\pi_i} \pi_i \;=\; t.
$$

### Varianza

Empleando $\text{Cov}(Q_i, Q_j) = \pi_{ij} - \pi_i\pi_j$ (con
$\text{Cov}(Q_i, Q_i) = \pi_i(1-\pi_i)$),

$$
V(\hat t_{HT}) \;=\; \sum_{i=1}^N \sum_{j=1}^N
                 (\pi_{ij} - \pi_i\pi_j)\,
                 \frac{t_i}{\pi_i}\frac{t_j}{\pi_j}.
$$

### Estimador de la varianza (Horvitz-Thompson)

$$
\hat V_{HT}(\hat t_{HT}) \;=\;
\sum_{i \in \mathcal S}\sum_{j \in \mathcal S}
\frac{\pi_{ij} - \pi_i \pi_j}{\pi_{ij}}\,
\frac{t_i}{\pi_i}\frac{t_j}{\pi_j}.
$$

### Forma de Sen-Yates-Grundy

Para diseños de **tamaño fijo** se obtiene una expresión equivalente,

$$
V_{SYG}(\hat t_{HT}) \;=\;
\frac{1}{2}\sum_{i=1}^N \sum_{j \ne i} (\pi_i\pi_j - \pi_{ij})
\left(\frac{t_i}{\pi_i} - \frac{t_j}{\pi_j}\right)^2,
$$

con estimador

$$
\hat V_{SYG}(\hat t_{HT}) \;=\;
\frac{1}{2}\sum_{i \in \mathcal S}\sum_{j \in \mathcal S, j \ne i}
\frac{\pi_i\pi_j - \pi_{ij}}{\pi_{ij}}
\left(\frac{t_i}{\pi_i} - \frac{t_j}{\pi_j}\right)^2.
$$

La forma SYG tiene dos ventajas: (i) bajo la condición $\pi_{ij} \le \pi_i\pi_j$
(válida por ejemplo en los diseños de Brewer y Sampford), $\hat V_{SYG} \ge 0$
siempre; (ii) es más estable numéricamente cuando algunos $t_i/\pi_i$ son
grandes pero similares entre sí.

### Ejemplo: enumeración completa con $N = 4$, $n = 2$

Para construir intuición se considera una población diminuta donde se pueden
listar todas las muestras posibles y verificar las fórmulas exactamente.

```{r ht-enumeracion}
# Poblacion: N = 4 unidades con totales conocidos.
pob_mini <- data.frame(
  i = 1:4,
  M = c(10, 20, 30, 40),
  t = c(15, 22, 33, 60)
)
N <- nrow(pob_mini); n <- 2
T_real <- sum(pob_mini$t)

# Hay C(4,2) = 6 muestras posibles de tamaño 2.
muestras_pos <- t(combn(N, 2))

# Se define un diseño WOR de tamaño fijo n = 2 mediante la asignacion
# explicita de probabilidades a cada muestra posible. Cualquier asignacion
# con suma 1 y marginales coherentes define un diseño valido.
prob_muestra <- c(
  # (1,2)  (1,3)  (1,4)  (2,3)  (2,4)  (3,4)
   0.05,   0.05,  0.30,  0.05,  0.40,  0.15
)
stopifnot(abs(sum(prob_muestra) - 1) < 1e-10)

# A partir del diseño se obtienen las probabilidades de inclusion marginales
# pi_i = sum_{S: i in S} p_S
pob_mini$pi <- sapply(1:N, function(ii) {
  sum(prob_muestra[ apply(muestras_pos, 1, function(s) ii %in% s) ])
})
stopifnot(abs(sum(pob_mini$pi) - n) < 1e-10)        # tamaño fijo n = 2

# pi_ij a partir de las muestras posibles
pi_ij <- matrix(0, N, N)
for (k in seq_len(nrow(muestras_pos))) {
  S <- muestras_pos[k, ]
  pi_ij[S[1], S[2]] <- pi_ij[S[1], S[2]] + prob_muestra[k]
  pi_ij[S[2], S[1]] <- pi_ij[S[1], S[2]]
}
diag(pi_ij) <- pob_mini$pi

# --- Calculo exacto de V(t_HT) por enumeracion --------------------------
t_HT_por_muestra <- apply(muestras_pos, 1, function(S) {
  sum(pob_mini$t[S] / pob_mini$pi[S])
})

E_THT  <- sum(prob_muestra * t_HT_por_muestra)         # debe igualar T_real
V_THT  <- sum(prob_muestra * (t_HT_por_muestra - T_real)^2)

# --- Calculo via formula de doble suma ----------------------------------
V_form <- 0
for (i in 1:N) for (j in 1:N) {
  V_form <- V_form + (pi_ij[i, j] - pob_mini$pi[i] * pob_mini$pi[j]) *
                     (pob_mini$t[i] / pob_mini$pi[i]) *
                     (pob_mini$t[j] / pob_mini$pi[j])
}

resumen_ht <- data.frame(
  Total_real      = T_real,
  E_THT_enum      = round(E_THT, 4),
  V_THT_enum      = round(V_THT, 4),
  V_THT_formula   = round(V_form, 4)
)
kable(resumen_ht, caption = "Verificación numérica del estimador HT por enumeración exhaustiva.")
```

La esperanza enumerada del estimador HT coincide con $t$ (insesgadez) y la
varianza enumerada coincide hasta el último decimal con la fórmula de doble
suma, lo cual confirma la teoría.

## Selecting the psus

Implementar un diseño WOR-PPS con $\pi_i$ exactos es más complejo que en el
caso WR. Tres métodos clásicos resuelven el problema con distintos
compromisos:

### Muestreo sistemático con probabilidad proporcional al tamaño

1. Calcular las acumuladas $T_i = \sum_{k=1}^i M_k$ y $K = T_N$.
2. Sea $a = K/n$ el "salto" sistemático.
3. Generar $u \sim \text{Uniforme}(0, a)$ y considerar los puntos
   $u, u+a, u+2a, \ldots, u+(n-1)a$.
4. Seleccionar la psu $i$ tal que $T_{i-1} < u + ka \le T_i$ para cada $k$.

Las probabilidades marginales son exactas ($\pi_i = nM_i/K$ si todas las
$M_i \le K/n$), pero las **conjuntas no se pueden calcular analíticamente** en
general — esto suele ser el principal inconveniente.

### Método de Brewer

Se elige cada unidad secuencialmente con probabilidades condicionales
ajustadas, garantizando $\pi_i = nM_i/K$ y permitiendo el cálculo de
$\pi_{ij}$. Es el método por defecto en `sampling::UPbrewer()`.

### Método de Sampford

Generaliza Brewer a $n$ arbitrario y produce $\pi_{ij}$ explícitos
(`sampling::UPsampford()`). Tiende a ser computacionalmente más caro pero
ofrece propiedades estadísticas excelentes.

```{r seleccion-wor, cache=TRUE}
# --- Verificacion empirica: que pi_i empirico converge al teorico -------
set.seed(2026)
N <- 15
M_pob <- sample(50:500, N, replace = TRUE)
n     <- 5
pi_t  <- inclusionprobabilities(M_pob, n)         # pi_i teoricos

B <- 5000
sel_brewer <- replicate(B, UPbrewer(pi_t))
sel_sampf  <- replicate(B, UPsampford(pi_t))
sel_syst   <- replicate(B, UPsystematic(pi_t))

pi_brewer <- rowMeans(sel_brewer)
pi_sampf  <- rowMeans(sel_sampf)
pi_syst   <- rowMeans(sel_syst)

tabla_pi <- data.frame(
  unidad     = 1:N,
  pi_teorico = round(pi_t, 4),
  emp_brewer = round(pi_brewer, 4),
  emp_sampf  = round(pi_sampf,  4),
  emp_syst   = round(pi_syst,   4)
)
kable(tabla_pi,
      caption = "Probabilidades de inclusión empíricas (5000 réplicas) bajo tres métodos PPS-WOR.")
```

Las frecuencias empíricas coinciden con las $\pi_i$ teóricas en los tres
métodos, dentro del error de Monte Carlo. La función
`sampling::inclusionprobabilities()` es muy útil porque ajusta automáticamente
los $M_i$ que excederían 1 si se calculara ingenuamente $nM_i/K$.

## The Horvitz–Thompson Estimator for Two-Stage Sampling

En dos etapas, sean $\pi_i$ las probabilidades de inclusión de la primera
etapa y $\pi_{j|i}$ las probabilidades condicionales de seleccionar la ssu $j$
dada la psu $i$. El peso de la ssu $j$ dentro de la psu $i$ es

$$
w_{ij} \;=\; \frac{1}{\pi_i \cdot \pi_{j|i}}.
$$

El estimador de Horvitz-Thompson del total es

$$
\hat t_{HT} \;=\; \sum_{i \in \mathcal S} \frac{\hat t_i}{\pi_i}
\;=\; \sum_{i \in \mathcal S} \sum_{j \in \mathcal S_i} w_{ij} y_{ij},
$$

donde $\hat t_i$ es el estimador insesgado del total $t_i$ basado en la
submuestra $\mathcal S_i$. Cuando dentro de cada psu se hace MAS de tamaño
$m_i$ a partir de $M_i$ ssus, $\pi_{j|i} = m_i/M_i$ y $w_{ij} = M_i/(\pi_i m_i)$.

La fórmula de la varianza tiene dos componentes (uno entre psus, otro
dentro), análoga a §6.3, pero con $\pi_i$ en vez de $\psi_i$. Su estimación
exacta requiere las $\pi_{ij}$, lo cual hace que en la práctica se prefiera
con frecuencia la **aproximación con reemplazo**: se calcula la varianza como
si el muestreo de psus fuera WR. Esa aproximación es conservadora cuando la
fracción de muestreo de primera etapa $n/N$ es pequeña. El paquete `survey`
permite ambas opciones. Un caso concreto de este diseño en dos etapas se
ilustra en el Ejemplo 2 de §6.5 con el dataset `classpps.csv`.

## Weights in Unequal-Probability Samples

En todo diseño WOR, el peso muestral de la unidad $i$ se define como

$$
w_i \;=\; \frac{1}{\pi_i}.
$$

Sus propiedades clave son:

- $E\!\left[\sum_{i \in \mathcal S} w_i\right] = N$ (los pesos sumados estiman
  el tamaño poblacional en número de psus).
- $E\!\left[\sum_{i \in \mathcal S} w_i M_i\right] = K$ (el tamaño poblacional
  total).
- $\hat t_{HT} = \sum_{i \in \mathcal S} w_i t_i$.

La interpretación de $w_i$ es: **número de unidades poblacionales que la
unidad muestral $i$ representa**. En la siguiente tabla se compara con los
pesos de los diseños vistos en capítulos anteriores.

```{r tabla-pesos, echo=FALSE}
df_pesos <- data.frame(
  Diseño                        = c("MAS de tamaño $n$",
                                    "Estratificado, estrato $h$",
                                    "Conglomerados de igual probabilidad",
                                    "PPS con reemplazo (Hansen-Hurwitz)",
                                    "PPS sin reemplazo (Horvitz-Thompson)"),
  `Peso $w_i$`                  = c("$N/n$",
                                    "$N_h/n_h$",
                                    "$N \\cdot M_i / (n m_i)$",
                                    "$1/(n\\,\\psi_i)$",
                                    "$1/\\pi_i$"),
  `Suma esperada de los pesos`  = c("$N$",
                                    "$N$",
                                    "$N\\bar M$",
                                    "$N$ sólo si $\\psi_i = 1/N$",
                                    "$N$"),
  check.names = FALSE
)
kable(df_pesos,
      caption = "Pesos muestrales en distintos diseños cubiertos en el curso.")
```

::: {.alert .alert-info}
**Ideas clave §6.4**

- En diseños WOR, $\pi_i$ y $\pi_{ij}$ son las cantidades fundamentales.
- El estimador HT $\hat t_{HT} = \sum_{i \in \mathcal S} t_i/\pi_i$ es
  insesgado para $t$ siempre que $\pi_i > 0$ para todo $i$.
- La forma SYG de la varianza es no-negativa para diseños donde
  $\pi_{ij} \le \pi_i\pi_j$ (Brewer, Sampford).
- En la práctica, los métodos de Brewer y Sampford producen muestras WOR-PPS
  con $\pi_{ij}$ calculables; el sistemático sólo asegura las marginales.
:::

# Examples of Unequal-Probability Samples

En esta sección se aplican las técnicas anteriores a tres conjuntos de datos
oficiales de Lohr (3a edición), todos cargados desde `CSV data sets for SDA 3e/`.

## Ejemplo 1: estados de EE.UU. (`statepps.csv`)

El marco contiene los $N=51$ estados (más D.C.) con su población en 2019. Se
tomará una muestra de $n=10$ estados con probabilidad proporcional a la
población y se estimará el **número total de condados** del país.

```{r ejemplo-statepps, cache=TRUE}
state_frame <- read.csv(file.path(ruta_datos, "statepps.csv"),
                        stringsAsFactors = FALSE)
head(state_frame, 4)

# Validacion: total real conocido por enumeracion
N      <- nrow(state_frame)
T_real <- sum(state_frame$counties)

# --- Diseño PPS-WOR sistemático con n = 10 ------------------------------
n   <- 10
pis <- inclusionprobabilities(state_frame$pop2019, n)

set.seed(2026)
sel <- UPsystematic(pis)                          # vector indicador
muestra_states <- state_frame[sel == 1, ]
muestra_states$pi   <- pis[sel == 1]
muestra_states$peso <- 1 / muestra_states$pi

# --- Estimacion HT del total de condados --------------------------------
t_HT <- sum(muestra_states$counties / muestra_states$pi)

# Como el sistematico no permite calcular pi_ij analiticamente, se usa la
# aproximacion conservadora con reemplazo (forma equivalente a Hansen-Hurwitz):
muestra_states$peso_wr <- 1 / (n * (state_frame$pop2019[sel == 1] /
                                    sum(state_frame$pop2019)))
diseno_state <- svydesign(ids = ~1, weights = ~peso_wr, data = muestra_states)
estim <- svytotal(~counties, diseno_state)

ic <- confint(estim, level = 0.95)

resumen_state <- data.frame(
  total_real = T_real,
  HT_total   = round(t_HT, 1),
  SE_aprox   = round(SE(estim), 1),
  IC_inf95   = round(ic[1], 1),
  IC_sup95   = round(ic[2], 1)
)
kable(resumen_state,
      caption = "Estimación HT del total de condados en EE.UU. usando PPS-WOR sistemático.")
```

Nótese un detalle importante: California tiene $n M_i / K \approx 1.20 > 1$, por
lo que su probabilidad de inclusión nominal excedería 1. La función
`inclusionprobabilities()` la ajusta automáticamente a $\pi = 1$, lo cual
significa que California se convierte en una **unidad autoincluida** (en
inglés *self-representing unit*): aparece con certeza en toda muestra y aporta
peso $w_i = 1$. La cuota restante $n - 1 = 9$ se redistribuye entre los demás
50 estados proporcionalmente a su población. Las unidades autoincluidas son
habituales en marcos con grandes asimetrías de tamaño (megaciudades en
encuestas urbanas, países como China o India en estudios internacionales).

```{r ejemplo-statepps-grafico}
df_states <- data.frame(
  estado     = state_frame$state,
  pob        = state_frame$pop2019 / 1e6,
  condados   = state_frame$counties,
  selec      = factor(ifelse(sel == 1, "Seleccionado", "No seleccionado"),
                      levels = c("Seleccionado", "No seleccionado"))
)

p <- plot_ly(df_states,
             x = ~pob, y = ~condados, color = ~selec,
             colors = c(unname(paleta_muestreo["acento"]),
                        unname(paleta_muestreo["apoyo"])),
             text = ~estado, type = "scatter", mode = "markers",
             marker = list(size = 9))
estilo_muestreo(p,
  titulo = "Población vs. condados: estados seleccionados PPS",
  eje_x  = "Población 2019 (millones)",
  eje_y  = "Número de condados")
```

El estimador HT produce una estimación cercana al valor real (el total de
condados es conocido aquí porque la población se enumera completa, lo cual
permite evaluar la calidad del diseño). Como se puede observar en el gráfico,
el muestreo sistemático PPS distribuye las inclusiones a lo largo de todo el
rango poblacional.

## Ejemplo 2: clases de estadística (`classpps.csv`)

El archivo contiene una muestra **ya seleccionada** mediante PPS de $n=5$
clases (probabilidades proporcionales al tamaño `class_size`) con $m=4$
estudiantes por clase. La variable de interés son las horas semanales de
estudio. La muestra fue tomada de un marco de $N=15$ clases.

```{r ejemplo-classpps}
classes <- read.csv(file.path(ruta_datos, "classpps.csv"),
                    stringsAsFactors = FALSE)
head(classes)
table(classes$class)         # 4 ssus por psu

# El peso final esta provisto: w_ij = 1/(pi_i * pi_{j|i}). La suma de
# los pesos estima el numero total de estudiantes en el marco.
N_clases <- 15                 # numero de clases en el marco original
n        <- 5                  # numero de psus seleccionadas
m        <- 4                  # numero de ssus por psu (MAS dentro)

# --- Estimacion del total y la media de horas con survey ----------------
diseno_class <- svydesign(ids = ~class, weights = ~finalweight, data = classes)
total_h  <- svytotal(~hours, diseno_class)
media_h  <- svymean(~hours,  diseno_class)

ic_total <- confint(total_h, level = 0.95)
ic_media <- confint(media_h, level = 0.95)

resumen_class <- data.frame(
  Cantidad   = c("Total horas estudio", "Media horas/estudiante"),
  Estimacion = c(round(coef(total_h), 1), round(coef(media_h), 2)),
  SE         = c(round(SE(total_h), 1),   round(SE(media_h), 3)),
  IC_inf     = c(round(ic_total[1], 1),   round(ic_media[1], 2)),
  IC_sup     = c(round(ic_total[2], 1),   round(ic_media[2], 2))
)
kable(resumen_class,
      caption = "Estimación HT en classpps.csv (Lohr): total y promedio de horas de estudio.")
```

Obsérvese que `survey` calcula automáticamente el SE a partir de los $n=5$
totales estimados por psu, $\hat t_i = M_i \bar y_{i\mathcal S}$, y aplica la
fórmula del componente entre psus. Al haberse seleccionado las clases con
$\psi_i \propto M_i$ y haberse hecho MAS dentro, el diseño es autoponderado
(el peso final `finalweight` es el mismo para todas las observaciones).

```{r ejemplo-classpps-grafico}
df_class <- aggregate(hours ~ class + class_size, data = classes, FUN = mean)
df_class$total_clase <- df_class$class_size * df_class$hours

p <- plot_ly(df_class,
             x = ~class_size, y = ~total_clase,
             text = ~paste("Clase", class),
             type = "scatter", mode = "markers+text",
             textposition = "top center",
             marker = list(color = unname(paleta_muestreo["primario"]),
                           size = 12))
estilo_muestreo(p,
  titulo = "Total de horas estimado por clase",
  eje_x  = "Tamaño de la clase (M_i)",
  eje_y  = "Total estimado de horas por clase",
  mostrar_leyenda = FALSE)
```

## Ejemplo 3: condados (`agpps.csv`) y la varianza SYG

El conjunto `agpps.csv` corresponde al ejemplo 6.10 de Lohr: una muestra de
$n=15$ condados de un marco de $N=3{,}078$, seleccionados con PPS-WOR
basándose en el número de granjas en 1987 como medida de tamaño. El archivo
contiene **todas las probabilidades de inclusión conjuntas** (`JtProb_1` a
`JtProb_15`), lo cual permite calcular la varianza HT y la SYG **exactamente**.

```{r ejemplo-agpps}
ag <- read.csv(file.path(ruta_datos, "agpps.csv"), stringsAsFactors = FALSE)
n <- nrow(ag)

# Variable de interes: total de acres en 1992
y <- ag$acres92

# Probabilidades de inclusion marginales y conjuntas
pi_i  <- ag$SelectionProb
JtCols <- grep("^JtProb", names(ag), value = TRUE)
PiMat  <- as.matrix(ag[, JtCols])         # n x n; diagonal son 0 (convencion del archivo)
diag(PiMat) <- pi_i                       # se pone pi_i en la diagonal

# --- Estimador puntual --------------------------------------------------
t_HT <- sum(y / pi_i)

# --- Varianza HT (doble suma) -------------------------------------------
V_HT <- 0
for (i in 1:n) for (j in 1:n) {
  V_HT <- V_HT + (PiMat[i, j] - pi_i[i] * pi_i[j]) / PiMat[i, j] *
                 (y[i] / pi_i[i]) * (y[j] / pi_i[j])
}

# --- Varianza SYG (suma sobre el triangulo superior i < j) -------------
# La formula original tiene (1/2) * sum_{i != j}, que cubre cada par dos
# veces. Sumando solo sobre i < j (cada par una vez), el factor 1/2 ya
# queda absorbido y se obtiene exactamente el mismo numero.
V_SYG <- 0
for (i in 1:(n-1)) for (j in (i+1):n) {
  num   <- pi_i[i] * pi_i[j] - PiMat[i, j]
  diff2 <- (y[i] / pi_i[i] - y[j] / pi_i[j])^2
  V_SYG <- V_SYG + (num / PiMat[i, j]) * diff2
}

resumen_ag <- data.frame(
  Estimador        = c("Total estimado", "SE (HT)", "SE (SYG)",
                       "IC 95% inferior", "IC 95% superior"),
  Valor            = c(format(t_HT, big.mark = ",", scientific = FALSE),
                       format(round(sqrt(V_HT)),  big.mark = ","),
                       format(round(sqrt(V_SYG)), big.mark = ","),
                       format(round(t_HT - 1.96 * sqrt(V_SYG)),
                              big.mark = ","),
                       format(round(t_HT + 1.96 * sqrt(V_SYG)),
                              big.mark = ","))
)
kable(resumen_ag,
      caption = "Estimación HT del total de acres en EE.UU. (1992) usando agpps.csv.")
```

Aunque ambos estimadores son insesgados para la misma varianza poblacional
$V(\hat t_{HT})$, en este ejemplo producen valores numéricos muy distintos
(SYG es del orden de varias veces menor que HT). La explicación es la
siguiente: cuando las cantidades $t_i/\pi_i$ están bien alineadas (i.e., el
diseño PPS está bien calibrado), las diferencias $t_i/\pi_i - t_j/\pi_j$ son
pequeñas y la varianza SYG las eleva al cuadrado, lo que la hace muy estable.
En cambio, los términos diagonales $(1-\pi_i)t_i^2/\pi_i^2$ del estimador HT
no aprovechan esa cancelación y producen un valor numérico mucho mayor.
Por esta razón, **en diseños PPS-WOR de tamaño fijo se recomienda reportar la
varianza SYG**, que típicamente coincide con la salida de software estándar
(`survey::svyrecvar()` con `pps="brewer"`, por ejemplo).

Lohr discute en detalle por qué el estimador HT es notablemente más
eficiente que un MAS de igual $n$ en este ejemplo: el muestreo PPS aprovecha
la enorme heterogeneidad entre condados.

## ¿Cuándo PPS gana, cuándo no? Cuantificación sobre `statepps`

Como el marco `statepps` contiene la población completa de los 51 estados,
es posible cuantificar **exactamente** el comportamiento del muestreo PPS
frente al MAS de igual tamaño mediante simulación de Monte Carlo. Se
estudian dos variables de interés con estructuras de correlación muy
distintas con el tamaño $M_i = $ `pop2019`:

- $y^{(a)}_i = $ **número de condados** (`counties`): correlación moderada
  con la población (`r round(cor(read.csv(file.path(ruta_datos,"statepps.csv"))$counties, read.csv(file.path(ruta_datos,"statepps.csv"))$pop2019), 2)`).
- $y^{(b)}_i = $ **ingreso fiscal simulado**, definido como
  $y^{(b)}_i = 0.05\, M_i + \varepsilon_i$ con
  $\varepsilon_i \sim N(0, (0.005\,\bar M)^2)$: por construcción,
  prácticamente proporcional a $M_i$.

```{r mas-vs-pps, cache=TRUE}
sf <- read.csv(file.path(ruta_datos, "statepps.csv"))
N  <- nrow(sf); n <- 10

# Variable (a): condados — correlacion moderada con M_i
y_a    <- sf$counties

# Variable (b): ingreso simulado — proporcional a M_i (correlacion ~ 1)
set.seed(2026)
y_b    <- 0.05 * sf$pop2019 + rnorm(N, mean = 0, sd = 0.005 * mean(sf$pop2019))

T_a <- sum(y_a); T_b <- sum(y_b)

pi_pps <- inclusionprobabilities(sf$pop2019, n)

# --- Simulacion MC: B muestras independientes con cada diseño y variable ---
set.seed(2026)
B <- 3000

mc_design <- function(y, T_real) {
  sim_pps <- replicate(B, {
    s <- UPsystematic(pi_pps)
    sum(y[s == 1] / pi_pps[s == 1])
  })
  sim_mas <- replicate(B, N * mean(y[sample.int(N, n)]))
  data.frame(
    SE_MAS  = sd(sim_mas),
    SE_PPS  = sd(sim_pps),
    RECM_MAS = sqrt(mean((sim_mas - T_real)^2)),
    RECM_PPS = sqrt(mean((sim_pps - T_real)^2))
  )
}

res_a <- mc_design(y_a, T_a)
res_b <- mc_design(y_b, T_b)

tabla_eff <- data.frame(
  Variable      = c("(a) Condados (corr. moderada)",
                    "(b) Ingreso simulado (corr. ~ 1)"),
  SE_MAS        = round(c(res_a$SE_MAS, res_b$SE_MAS), 1),
  SE_PPS        = round(c(res_a$SE_PPS, res_b$SE_PPS), 1),
  RECM_MAS      = round(c(res_a$RECM_MAS, res_b$RECM_MAS), 1),
  RECM_PPS      = round(c(res_a$RECM_PPS, res_b$RECM_PPS), 1),
  Eficiencia    = round(c(res_a$RECM_MAS / res_a$RECM_PPS,
                          res_b$RECM_MAS / res_b$RECM_PPS), 2)
)
kable(tabla_eff,
      caption = "MC (3000 réplicas): MAS vs. PPS-WOR para dos variables con distinta correlación con el tamaño $M_i$.")
```

La columna *Eficiencia* es el cociente $\text{RECM}_{\text{MAS}} /
\text{RECM}_{\text{PPS}}$; valores mayores que 1 indican ventaja de PPS.

Los resultados son contundentes:

- En la variable (a), `counties`, la eficiencia ronda 1 (en algunas
  simulaciones incluso ligeramente menor): **PPS no aporta ventaja**, porque
  la cantidad de condados no escala con la población. California, con
  39.5 millones de habitantes, sólo tiene 58 condados; Texas, con menos de
  la mitad de población, tiene 254. La medida de tamaño elegida es
  irrelevante para la variable de interés.
- En la variable (b), construida deliberadamente proporcional a $M_i$, la
  eficiencia es muy superior a 1: **PPS reduce drásticamente el RECM**,
  exactamente como predice la teoría ($t_i/\pi_i$ casi constante implica
  varianza de HT casi nula).

::: {.alert .alert-warning}
**Lección práctica.** La elección de la medida de tamaño $M_i$ es la decisión
crítica del muestreo PPS. Una elección mal alineada con la variable de
interés puede dejar a PPS *peor* que MAS. La regla operativa: usar PPS
únicamente cuando exista evidencia (estudio piloto, registros previos) de
que $\text{Cov}(t_i, M_i) > 0$.
:::

::: {.alert .alert-info}
**Ideas clave §6.5**

- Cuando se dispone de la matriz $\pi_{ij}$ (`agpps.csv`), la varianza HT y
  la SYG se calculan exactamente y suelen coincidir hasta cifras
  significativas.
- El paquete `survey` automatiza el cálculo cuando los pesos están provistos
  (`classpps.csv`), pero la aproximación WR (Hansen-Hurwitz) es la más
  común en la práctica.
- PPS es especialmente eficiente cuando la población presenta gran
  heterogeneidad de tamaños y la variable de interés está correlacionada con
  la medida de tamaño.
:::

# Randomization Theory Results and Proofs* {.section-avanzada}

::: {.alert .alert-warning}
**Tópico avanzado.** Esta sección recopila demostraciones formales de los
principales resultados de inferencia bajo aleatorización. Su lectura no es
estrictamente necesaria para aplicar los métodos, pero sí para comprender
*por qué* funcionan.
:::

### Demostración: insesgadez de Hansen-Hurwitz (WR)

Sea $T^\star_k = t_{i_k}/\psi_{i_k}$ con $i_k$ extraído de $\{1,\ldots,N\}$ con
probabilidades $\psi$. Cada $T^\star_k$ tiene esperanza

$$
E[T^\star_k] \;=\; \sum_{i=1}^N \psi_i \cdot \frac{t_i}{\psi_i} \;=\; t.
$$

Por linealidad, $E[\hat t_\psi] = E[\frac{1}{n}\sum_k T^\star_k] = t$.
$\square$

### Demostración: varianza de Hansen-Hurwitz

Como las $T^\star_k$ son i.i.d.,

$$
V(\hat t_\psi) \;=\; \frac{V(T^\star)}{n}
\;=\; \frac{1}{n}\sum_{i=1}^N \psi_i\!\left(\frac{t_i}{\psi_i}-t\right)^2.
$$

$\square$

### Demostración: insesgadez de Horvitz-Thompson (WOR)

Definiendo $Q_i = \mathbf 1\{i \in \mathcal S\}$,

$$
E[\hat t_{HT}] \;=\; \sum_{i=1}^N \frac{t_i}{\pi_i} E[Q_i]
\;=\; \sum_{i=1}^N \frac{t_i}{\pi_i} \pi_i \;=\; t.
$$

$\square$

### Demostración: varianza de Horvitz-Thompson

$$
V(\hat t_{HT})
\;=\; V\!\left(\sum_{i=1}^N \frac{t_i}{\pi_i} Q_i\right)
\;=\; \sum_{i,j} \frac{t_i t_j}{\pi_i \pi_j}\, \text{Cov}(Q_i, Q_j),
$$

con $\text{Cov}(Q_i, Q_j) = \pi_{ij} - \pi_i\pi_j$ (donde $\pi_{ii} = \pi_i$
implica $\text{Cov}(Q_i, Q_i) = \pi_i(1 - \pi_i)$).
$\square$

### Forma de Sen-Yates-Grundy (esbozo)

Para diseños de tamaño fijo $n$, $\sum_{i=1}^N Q_i = n$ es determinista, por lo
que $\text{Var}\!\left(\sum_i Q_i\right) = 0$. Expandiendo,

$$
0 \;=\; \sum_{i=1}^N \sum_{j=1}^N \text{Cov}(Q_i, Q_j)
\;=\; \sum_{i=1}^N \sum_{j=1}^N (\pi_{ij} - \pi_i\pi_j),
$$

y, fijando $i$, también $\sum_{j=1}^N (\pi_{ij} - \pi_i\pi_j) = 0$. Sustituyendo
esta identidad en la fórmula de doble suma de $V(\hat t_{HT})$ y reagrupando
los términos cruzados, se obtiene

$$
V_{SYG}(\hat t_{HT}) \;=\; \frac{1}{2}\sum_{i \ne j}(\pi_i\pi_j - \pi_{ij})
\left(\frac{t_i}{\pi_i} - \frac{t_j}{\pi_j}\right)^2.
$$

La derivación completa, paso a paso, se desarrolla en el apéndice A de
Lohr (3a ed.).

# Model-Based Inference with Unequal-Probability Samples* {.section-avanzada}

::: {.alert .alert-warning}
**Tópico avanzado.** Se presenta brevemente la perspectiva basada en modelos,
complementaria a la inferencia por aleatorización.
:::

Mientras que la inferencia clásica del Capítulo 2 al 6 trata las observaciones
$y_i$ como **fijas** y la aleatoriedad proviene únicamente del muestreo, el
enfoque **basado en modelos** asume que los $y_i$ son realizaciones de una
*superpoblación* estocástica. Bajo el modelo lineal sin intercepto

$$
Y_i \;=\; \beta x_i + \varepsilon_i, \qquad
\text{Var}(\varepsilon_i) = \sigma^2 g(x_i),
$$

con $x_i = M_i$, los estimadores óptimos varían según la forma de $g$:

| Forma de $g(x_i)$ | Estimador óptimo |
|-------------------|------------------|
| $g(x_i) = 1$ (homocedástico) | Regresión |
| $g(x_i) = x_i$ (varianza proporcional al tamaño) | **Razón** (≈ HT con $\pi_i \propto x_i$) |
| $g(x_i) = x_i^2$ | Media de razones: $\hat t = K \cdot \tfrac{1}{n}\sum_{i \in \mathcal S} y_i / x_i$ |

Brewer (1979) demostró que el estimador HT con $\pi_i \propto x_i$ es óptimo
*basado en modelo* exactamente cuando $g(x_i) = x_i$. Esto implica que
PPS-WOR no es una técnica "ad hoc" sino que coincide con la mejor estimación
posible bajo un modelo natural de heterocedasticidad.

La principal ventaja del enfoque por aleatorización es su **robustez**: si el
modelo se especifica mal, el estimador HT sigue siendo insesgado en el sentido
del diseño, mientras que un estimador puramente basado en modelo puede sesgar
sistemáticamente. La práctica moderna (Särndal et al. 1992) integra ambos
enfoques bajo el paradigma "modelo-asistido": construir el estimador con la
intuición del modelo, pero evaluar sus propiedades por aleatorización.

# Resumen comparativo de fórmulas

```{r resumen-formulas, echo=FALSE}
res <- data.frame(
  Diseño      = c("PPS-WR (Hansen-Hurwitz)",
                  "PPS-WOR (Horvitz-Thompson)",
                  "PPS-WR dos etapas",
                  "PPS-WOR dos etapas"),
  Estimador   = c("$\\hat t_\\psi = \\frac{1}{n}\\sum t_{i}/\\psi_{i}$",
                  "$\\hat t_{HT} = \\sum_{i\\in\\mathcal S} t_i/\\pi_i$",
                  "$\\hat t_\\psi = \\frac{1}{n}\\sum \\hat t_{i}/\\psi_{i}$",
                  "$\\hat t_{HT} = \\sum_{i\\in\\mathcal S} \\hat t_i/\\pi_i$"),
  `Peso $w_i$` = c("$1/(n\\psi_i)$",
                  "$1/\\pi_i$",
                  "$1/(n\\psi_i \\pi_{j|i})$",
                  "$1/(\\pi_i\\pi_{j|i})$"),
  `Varianza estimada` = c("$\\frac{1}{n(n-1)}\\sum (t_i/\\psi_i - \\hat t_\\psi)^2$",
                          "doble suma con $\\pi_{ij}$ o forma SYG",
                          "$\\frac{1}{n(n-1)}\\sum (\\hat t_i/\\psi_i - \\hat t_\\psi)^2$",
                          "doble suma con $\\pi_{ij}$ + comp. interno"),
  check.names = FALSE
)
kable(res, caption = "Resumen de los estimadores y varianzas del Capítulo 6.")
```

# Ejercicios de autoevaluación

A continuación se proponen seis ejercicios. Las soluciones detalladas se
encuentran a continuación de cada enunciado dentro de un bloque colapsable
(haga clic en *Ver solución*).

## Ejercicio 1 — Cálculo manual del estimador de Hansen-Hurwitz

Una población contiene $N = 5$ psus con los siguientes totales y
probabilidades de selección:

| psu | $t_i$ | $\psi_i$ |
|-----|-------|----------|
| 1   |  20   | 0.10     |
| 2   |  60   | 0.20     |
| 3   | 120   | 0.30     |
| 4   | 200   | 0.25     |
| 5   | 300   | 0.15     |

Se selecciona una muestra con reemplazo de tamaño $n = 3$, y resulta que las
psus seleccionadas son 3, 5 y 3 (la 3 dos veces).

(a) Calcule $\hat t_\psi$.
(b) Calcule el estimador de varianza $\hat V(\hat t_\psi)$ y construya un IC
    al 95% (use $z_{0.975} = 1.96$).

<details>
<summary>**Ver solución**</summary>

(a) Las cantidades expandidas son:

- psu 3: $t_3/\psi_3 = 120/0.30 = 400$
- psu 5: $t_5/\psi_5 = 300/0.15 = 2000$
- psu 3 (segunda vez): $400$

$$
\hat t_\psi = \frac{1}{3}(400 + 2000 + 400) = \frac{2800}{3} \approx 933.33.
$$

(b) Desviaciones cuadráticas respecto a $\hat t_\psi = 933.33$:

- $(400 - 933.33)^2 = 284{,}444.4$
- $(2000 - 933.33)^2 = 1{,}137{,}777.8$
- $(400 - 933.33)^2 = 284{,}444.4$

Suma $= 1{,}706{,}666.7$, y por tanto

$$
\hat V(\hat t_\psi) = \frac{1{,}706{,}666.7}{3 \cdot 2} = 284{,}444.4,
\qquad SE = \sqrt{284{,}444.4} \approx 533.3.
$$

IC 95%: $933.33 \pm 1.96 \cdot 533.33 = (-111.9,\; 1978.7)$.

```{r solucion-ej1}
ti  <- c(120, 300, 120)
psi <- c(0.30, 0.15, 0.30)
n   <- 3
expand <- ti / psi
t_hat  <- mean(expand)
V_hat  <- sum((expand - t_hat)^2) / (n * (n - 1))
c(t_hat = t_hat, SE = sqrt(V_hat),
  IC_inf = t_hat - 1.96 * sqrt(V_hat),
  IC_sup = t_hat + 1.96 * sqrt(V_hat))
```

</details>

## Ejercicio 2 — Selección por método acumulativo

Sea una población con $N = 5$ psus y medidas de tamaño
$M = (40, 60, 80, 70, 50)$. Se desea seleccionar $n = 2$ psus con
probabilidades $\psi_i = M_i / K$ usando el método acumulativo y los siguientes
números aleatorios uniformes en $(0, K)$: $r_1 = 95$, $r_2 = 235$.

¿Cuáles psus se seleccionan?

<details>
<summary>**Ver solución**</summary>

Acumuladas: $T_1=40$, $T_2=100$, $T_3=180$, $T_4=250$, $T_5=300=K$.

- $r_1 = 95$: como $T_1 = 40 < 95 \le 100 = T_2$, se selecciona la psu 2.
- $r_2 = 235$: como $T_3 = 180 < 235 \le 250 = T_4$, se selecciona la psu 4.

Muestra seleccionada: $\{2, 4\}$.

```{r solucion-ej2}
M  <- c(40, 60, 80, 70, 50)
Tc <- cumsum(M)
sapply(c(95, 235), function(r) findInterval(r, Tc) + 1L)
```

</details>

## Ejercicio 3 — Probabilidades de inclusión y conjuntas

En una población de $N = 4$ psus se realiza un muestreo de tamaño $n = 2$
mediante un diseño explícito en el cual las $\binom{4}{2} = 6$ muestras
posibles tienen las siguientes probabilidades:

| Muestra | $\{1,2\}$ | $\{1,3\}$ | $\{1,4\}$ | $\{2,3\}$ | $\{2,4\}$ | $\{3,4\}$ |
|---------|-----------|-----------|-----------|-----------|-----------|-----------|
| $p_S$   |   0.05    |   0.10    |   0.20    |   0.05    |   0.40    |   0.20    |

(a) Calcule $\pi_i$ para $i = 1, 2, 3, 4$.
(b) Calcule $\pi_{ij}$ para $i < j$.
(c) Verifique que $\sum_i \pi_i = n$.

<details>
<summary>**Ver solución**</summary>

Las $\pi_i$ se obtienen sumando las probabilidades de las muestras que
contienen a $i$:

- $\pi_1 = 0.05 + 0.10 + 0.20 = 0.35$
- $\pi_2 = 0.05 + 0.05 + 0.40 = 0.50$
- $\pi_3 = 0.10 + 0.05 + 0.20 = 0.35$
- $\pi_4 = 0.20 + 0.40 + 0.20 = 0.80$

Suma: $0.35 + 0.50 + 0.35 + 0.80 = 2.00 = n$. ✓

Las $\pi_{ij}$ son, por construcción del diseño, las probabilidades de cada
muestra: $\pi_{12}=0.05$, $\pi_{13}=0.10$, $\pi_{14}=0.20$, $\pi_{23}=0.05$,
$\pi_{24}=0.40$, $\pi_{34}=0.20$.

```{r solucion-ej3}
muestras <- t(combn(4, 2))
pS       <- c(0.05, 0.10, 0.20, 0.05, 0.40, 0.20)
pi_i     <- sapply(1:4, function(i) sum(pS[apply(muestras, 1,
                                                  function(s) i %in% s)]))
pi_i
sum(pi_i)
```

</details>

## Ejercicio 4 — Estimación HT y eficiencia frente a MAS

Considérese un marco de $N = 100$ psus donde la unidad $i$ tiene total
$t_i = 5 + 2 M_i + \varepsilon_i$, con $M_i$ entre 1 y 50 y
$\varepsilon_i \sim N(0, 5^2)$. Se desea comparar la varianza del estimador
HT bajo PPS-WOR con $\pi_i \propto M_i$ contra un MAS clásico, ambos con
$n = 10$. ¿Cuál diseño se espera más eficiente y por qué?

<details>
<summary>**Ver solución**</summary>

Como $t_i$ está fuertemente correlacionado con $M_i$ (el coeficiente es 2 y el
ruido es pequeño), la elección $\pi_i \propto M_i$ aproxima muy bien el óptimo
$\pi_i \propto t_i$. Bajo PPS, las cantidades $t_i/\pi_i$ son casi constantes,
con varianza próxima a cero. Bajo MAS, en cambio, la varianza es proporcional
a $S_t^2$, que es grande porque $t_i$ varía con $M_i$.

Se espera que la varianza HT sea mucho menor. La simulación siguiente lo
confirma:

```{r solucion-ej4, cache=TRUE}
set.seed(2026)
N  <- 100
M  <- runif(N, 1, 50)
t_i <- 5 + 2 * M + rnorm(N, 0, 5)
T_real <- sum(t_i)

n <- 10
pi_pps <- inclusionprobabilities(M, n)
pi_mas <- rep(n / N, N)

B <- 5000
sim_pps <- replicate(B, {
  s <- UPbrewer(pi_pps)
  sum(t_i[s == 1] / pi_pps[s == 1])
})
sim_mas <- replicate(B, {
  idx <- sample.int(N, n)
  N * mean(t_i[idx])
})

c(SE_PPS = round(sd(sim_pps), 1),
  SE_MAS = round(sd(sim_mas), 1),
  Eficiencia_PPS_vs_MAS = round((sd(sim_mas) / sd(sim_pps))^2, 2))
```

El cociente de eficiencias indica cuántas veces más grande tendría que ser
$n$ en MAS para obtener el mismo SE que PPS.

</details>

## Ejercicio 5 — Pesos en muestreo en dos etapas

Una muestra PPS-WOR seleccionó $n = 4$ psus con $\pi_i = 0.05,\ 0.08,\ 0.12,\ 0.20$
y dentro de cada psu se realizó un MAS con tamaños $m_i = 5,\ 5,\ 8,\ 10$ a
partir de tamaños poblacionales $M_i = 50,\ 80,\ 120,\ 200$.

(a) Calcule los pesos $w_{ij}$ para una ssu de cada psu.
(b) Calcule la suma total de pesos
    $\sum_{i \in \mathcal S} \sum_{j \in \mathcal S_i} w_{ij}$. ¿Qué cantidad
    poblacional estima esa suma?

<details>
<summary>**Ver solución**</summary>

(a) $w_{ij} = M_i / (\pi_i\,m_i)$:

- psu 1: $w = 50/(0.05 \cdot 5) = 200$
- psu 2: $w = 80/(0.08 \cdot 5) = 200$
- psu 3: $w = 120/(0.12 \cdot 8) = 125$
- psu 4: $w = 200/(0.20 \cdot 10) = 100$

(b) Suma de pesos sobre las $\sum m_i = 28$ observaciones:

$$
5(200) + 5(200) + 8(125) + 10(100) = 1000 + 1000 + 1000 + 1000 = 4000.
$$

Esta suma estima $K = \sum_{i=1}^N M_i$, el **tamaño total del marco
poblacional** (el número total de unidades de segunda etapa en *toda* la
población, no sólo en las psus seleccionadas). Recuérdese que en HT-WOR
$E\!\left[\sum_{i \in \mathcal S}\sum_{j \in \mathcal S_i} w_{ij}\right] = K$.
El valor 4000 es por tanto una estimación aleatoria de ese parámetro
poblacional fijo desconocido.

```{r solucion-ej5}
pi_i <- c(0.05, 0.08, 0.12, 0.20)
M_i  <- c(50, 80, 120, 200)
m_i  <- c(5, 5, 8, 10)
w_ij <- M_i / (pi_i * m_i)
suma_pesos <- sum(m_i * w_ij)
data.frame(psu = 1:4, w_ij = w_ij, contribucion = m_i * w_ij,
           suma_total = suma_pesos)
```

</details>

## Ejercicio 6 — Interpretación crítica

Un investigador analiza una encuesta de hospitales seleccionados con PPS según
el número de camas. Reporta que la suma de los pesos muestrales $w_i = 1/\pi_i$
sobre los hospitales seleccionados es 850, pero el número real de hospitales
en el marco es $N = 1{,}200$. ¿Es un problema?

<details>
<summary>**Ver solución**</summary>

En PPS-WOR, $E\!\left[\sum_{i \in \mathcal S} w_i\right] = N$. La discrepancia
entre 850 y 1200 puede deberse a:

1. **Variabilidad muestral**: una sola muestra da una suma con error.
2. **Mala calibración**: si los $\pi_i$ se construyeron con un marco
   incorrecto (por ejemplo, número de camas desactualizado), las inclusión
   marginales no satisfacen $\sum \pi_i = n$ y la suma esperada de pesos no
   es $N$.
3. **No respuesta**: los pesos no se ajustaron por unidades no respondientes.

La práctica recomendada es ajustar (calibrar) los pesos para que sumen $N$
exactamente — esto se conoce como *postestratificación de pesos* o
*calibración* (ver `survey::calibrate()`). Hacerlo reduce la varianza de los
estimadores y corrige sesgos por no respuesta.

</details>

# Conexión con capítulos posteriores

El Capítulo 6 cierra el ciclo de diseños fundamentales. En el Capítulo 7
de Lohr (3a ed.) se aborda el **análisis** de encuestas con diseño complejo:
estimación de razones, dominios y modelos de regresión bajo diseños PPS y
estratificados, todos ellos apoyándose en los pesos $w_i$ definidos en este
capítulo.

# Referencias

- **Lohr, S. L.** (2019). *Sampling: Design and Analysis* (3rd ed.). Boca Raton:
  Chapman & Hall/CRC. Capítulo 6.
- Brewer, K. R. W. (1979). A class of robust sampling designs for large-scale
  surveys. *J. Amer. Statist. Assoc.*, 74, 911-915.
- Särndal, C.-E., Swensson, B., Wretman, J. (1992).
  *Model Assisted Survey Sampling*. New York: Springer.

```{css, echo=FALSE}
/* Marcado visual de tópicos avanzados */
h1.section-avanzada,
h1[id$="*"] {
  border-left: 4px solid #E76F51;
  padding-left: 12px;
}
.alert {
  padding: 12px 16px;
  border-radius: 6px;
  margin: 16px 0;
}
.alert-info {
  background-color: #E8F4F8;
  border-left: 4px solid #1D3557;
}
.alert-warning {
  background-color: #FFF4E6;
  border-left: 4px solid #E76F51;
}
details > summary {
  cursor: pointer;
  font-weight: 600;
  color: #1D3557;
}
details {
  background: #F7F9FB;
  padding: 8px 14px;
  border-radius: 6px;
  margin: 8px 0;
}
```
